ACORDAO-COMPLETO-2461667

ACÓRDÃO 740/2021 ATA 10/2021 - PLENÁRIO

VISTOS, relatados e discutidos estes autos de representação do Conselho Federal de Engenharia e Agronomia (Confea) em que foram noticiadas inconformidades ocorridas no Conselho Regional de Engenharia e Agronomia do Estado de São Paulo (Crea-SP) , na gestão de 2012 a 2016.
ACORDAM os ministros do Tribunal de Contas da União, reunidos em sessão do Plenário, diante das razões expostas pelo relator, em:
9.1. conhecer desta representação, uma vez preenchidos os requisitos regimentais de admissibilidade, para, no mérito, considerá-la parcialmente procedente;
9.2. rejeitar parcialmente as razões de justificativas apresentadas pelo Sr. Francisco Yutaka Kurimori (CPF: XXX.696.018-XX) ;
9.3. aplicar ao Sr. Francisco Yutaka Kurimori (CPF: XXX.696.018-XX) multa prevista no art. 58, IV, no valor de R$ 30.000,00 (trinta mil reais) ;
9.4. determinar ao Conselho Regional de Engenharia e Agronomia de São Paulo (Crea-SP) que, no prazo de 90 (noventa) dias, promova a apuração dos eventuais valores pagos indevidamente ao seu ex-presidente, Francisco Yutaka Kurimori (CPF: XXX.696.018-XX) , a título de ressarcimento de despesas com combustível e pedágios correspondente aos trajetos em que houve a utilização de veículo oficial, e adote, caso confirmada a ocorrência de pagamentos irregulares, as medidas administrativas ao seu alcance ou requeira ao órgão jurídico pertinente as providências judiciais e extrajudiciais cabíveis com vistas à restituição do débito identificado, consoante estabelece o art. 6º, § 2º da IN/TCU 71/2012;
9.5. recomendar ao Conselho Regional de Engenharia e Agronomia de São Paulo (Crea-SP) que avalie, na definição de perfil profissional para posições críticas, a implantação das seguintes diretrizes, fundamentadas nas práticas do Levantamento de Governança de Gestão de Pessoas de 2016: 
a) a definição de perfis profissionais deve levar em consideração um conjunto de fatores (competências, experiência, idoneidade, etc.) que contribuam de maneira determinante para o exercício das atividades e tarefas que são atribuídas aos ocupantes de cargos na administração; 
b) deve haver coerência entre os perfis profissionais, as tarefas exigidas, a missão, as metas e os objetivos da administração, devido à dependência que o setor público possui das pessoas e de seu capital intelectual para o exercício das atividades e consequentes entregas para a sociedade. 
9.6. informar ao Conselho Regional de Engenharia e Agronomia de São Paulo (Crea-SP) que a apuração do "teto constitucional" aplicado, inclusive, à remuneração percebida pelos empregados dos conselhos de fiscalização profissionais, que acumulam regularmente cargos ou empregos públicos, está disciplinada no Acórdão 504/2018-TCU-Plenário, prolatado levando-se em consideração os REs 602.043 e 612.975, apreciados definitivamente pelo STF, com reconhecimento de repercussão geral;
9.7. expedir comunicação acerca desta deliberação ao Crea-SP, ao Confea e ao Sr. Francisco Yutaka Kirimori.

Representação noticiando supostas possíveis irregularidades ocorridas na gestão de 2012 a 2016.

Conselho Regional de Engenharia e Agronomia do Estado de São Paulo (Crea-SP).

3. Interessados/Responsáveis/Representante:
3.1. Interessado: Conselho Regional de Engenharia e Agronomia do Estado de São Paulo (Crea-SP).
3.2. Responsáveis: Identidade preservada (art. 55, caput, da Lei 8.443/1992).
3.3. Representante: Conselho Federal de Engenharia e Agronomia (Confea).

13.1. Ministros presentes: Ana Arraes (Presidente), Walton Alencar Rodrigues, Benjamin Zymler, Augusto Nardes, Aroldo Cedraz, Raimundo Carreiro, Bruno Dantas e Jorge Oliveira.
13.2. Ministro-Substituto convocado: Marcos Bemquerer Costa.
13.3. Ministros-Substitutos presentes: Augusto Sherman Cavalcanti, André Luís de Carvalho e Weder de Oliveira (Relator).

ACORDAO-COMPLETO-2583485

Acórdão de Relação 847/2023 - Plenário

Acórdão de Relação

ACORDAO-COMPLETO-2528337

Acórdão 2472/2022 - Plenário

WEDER DE OLIVEIRA

Trata-se de representação do Conselho Federal de Engenharia e Agronomia (Confea) em que foram noticiadas possíveis irregularidades ocorridas no Conselho Regional de Engenharia e Agronomia do Estado de São Paulo (Crea-SP) , relacionadas aos seguintes fatos:
apropriação indevida de recursos que, segundo o artigo 28 combinado com o artigo 35 da Lei 5.194/1966, constituem renda deste Conselho Federal e, conforme artigo 11 da Lei 6.496/1977, constitui renda da Mútua (Caixa de Assistência dos Profissionais dos Creas) ;
incorporação de gratificação de função de cargos comissionados e funcionários de cargo inferior assumindo chefia com alta gratificação;
criação de cargos comissionados sem previsão orçamentária e em desacordo com o que dispõe a Constituição Federal;
terceirização de atividades-fim do Crea/SP;
serviços irregulares de motorista;
pagamento de remuneração acima do teto constitucional. 
Sobre os mesmos fatos, ingressou também neste Tribunal a denúncia, [footnoteRef:2]a qual por conexão das matérias foi apensada à presente representação, porquanto integralmente reproduzida e com maior abrangência neste último processo. [2:  TC Processo 006.793/2016-9.] 
Após a adoção de medidas saneadoras (oitiva, diligência e audiência) , a então Secretaria de Controle Externo do Trabalho e Entidades Paraestatais (SecexTrabalho) apresentou a seguinte instrução, em que são circunstanciados os fatos representados, as análises, as conclusões e as propostas de encaminhamento[footnoteRef:3]: [3:  Peça 70.] 
"HISTÓRICO
	2.	Observa-se, inicialmente, que as intervenções anteriores nos autos estavam sob a responsabilidade da SECEX-SP. Com as alterações introduzidas pela Portaria Segecex 6, de 18/2/2019, os conselhos de fiscalização profissional passaram a integrar a clientela da SecexTrabalho, a contar de 1/4/2019. Assim, dando prosseguimento à instrução dos autos, passamos a elaboração do histórico dos fatos até o momento, tomando como referência as informações constantes na última instrução a cargo da SECEX/SP (peça 39) . 
3.	As supostas irregularidades arroladas na representação, exceto quanto ao fato relativo à apropriação indevida da cota-parte do Confea e da Mútua (alínea 'a' supra) , constam de uma manifestação apresentada ao Confea, em 1/3/2016, por seu autor - um profissional de engenharia. O Confea apenas encaminhou a referida denúncia ao TCU mediante o expediente de peça 1.   
4.	A mesma manifestação ora noticiada pelo Confea foi encaminhada diretamente ao TCU pelo seu subscritor, sendo autuado sob o número TC Processo 006.793/2016-9 (apensado aos presentes autos) . O Tribunal, mediante o Acórdão 1188/2016-TCU-Plenário, conheceu do expediente como denúncia, tendo determinado:
a)	o seu apensamento aos autos do presente TC, com fulcro no art. 37 da Resolução TCU 259/2014;
b)	estender o sigilo de que tratam os arts. 234, §2º e 236 do RI/TCU às peças do TC Processo 007.970/2016-1 que contenham a identificação do denunciante. 
5.	Na instrução inicial dos presentes autos (peça 4) , que contou com a anuência do escalão dirigente da Unidade Técnica (peças 5-6) , foi sugerido o conhecimento da representação e a realização de diligência junto ao Crea-SP, nos seguintes termos:
	a)	manifestação acerca das análises realizadas pelo Confea às fls. 58-64 da peça 2 que apontaram repasses a menor das cotas-partes devidas ao Confea e à Mútua referentes aos exercícios de 2012 e 2013;
	b)	com relação ao Engenheiro Luiz Roberto Sega:
	b.1)	o cargo efetivo de ingresso nos quadros do Crea-SP e o seu salário inicial; 
	b.2)	se ele ocupa ou ocupou o cargo de superintendente na Cidade de São Paulo; em caso positivo, a natureza desse cargo (de confiança ou em comissão) e o período em que exerceu esse cargo;
	b.3)	se o Engenheiro Luiz Roberto Sega atendia aos requisitos formais e funcionais para ocupar o cargo de superintendente, detalhando-os;
	c)	com relação à Sra. Andréia Aparecida Bueno Coelho de Oliveira:
	c.1)	o cargo efetivo de ingresso nos quadros do Crea-SP e o seu salário inicial; 
	c.2)	se ela ocupa ou ocupou o cargo de superintendente administrativa; em caso positivo, a natureza desse cargo (de confiança ou em comissão) e o período em que exerceu esse cargo;
	c.3)	esclarecer se a Sra. Andréia Aparecida Bueno Coelho de Oliveira atendia aos requisitos formais e funcionais para ocupar o cargo de superintendente, detalhando-os.
	d)	esclarecer se vige no âmbito do Crea-SP a incorporação à remuneração de ocupante de função gratificada à base de 10% por ano de exercício; em caso positivo, qual o fundamento que o legitima;
e)	com relação aos cargos de auditor e de assistente administrativo informar:
	e.1)	se foram criados como cargos comissionados; caso afirmativo, justificar por que a entidade optou por criá-los com essa natureza, sem prejuízo do encaminhamento de cópia dos atos administrativos de criação desses cargos.
	e.2)	esclarecer se a Sra. Leonilda da Silva Sousa e o Sr. José Manuel Bianca Sanches detinham os requisitos técnicos e funcionais para o preenchimento do cargo de auditor; encaminhar cópia dos atos de nomeação; informar o período em que ambos exerceram o referido cargo.
	f)	com relação à utilização de serviços de pelo Engenheiro Francisco Yutaka Kurimori no período em que exerceu o cargo de presidente do Crea-SP, prestar as seguintes informações:
	f.1) 	se esses serviços eram executados pelo Sr. Willian Giarrante; 
f.2)	se o Sr. Willian Giarrante ocupava o cargo comissionado de assistente de administração; fazer anexar cópia do ato de nomeação; indicar o período em que o Sr. Willian exerceu esse cargo;
f.3)	justificar a prestação do serviço de motorista por ocupante do cargo comissionado de assistente administrativo;
f.4)	apurar os ressarcimentos de quilometragem e de pedágio que tenham sido, porventura, pagos indevidamente ao ex-presidente Engenheiro Francisco Kurimori, a exemplo de eventuais ressarcimentos efetuados nas ocasiões em que o ex-presidente tenha feito uso de carro e motorista do Crea-SP.
g)		com relação ao Sr. Nivaldo José Bósio, informar:
g.1)	se no período em que exerceu o cargo de secretário geral do conselho, recebia cumulativamente proventos de aposentadoria pagos pelo Poder Público (administração direta ou indireta de qualquer uma das esferas de poder) ;
g.2)	os valores das remunerações pagas pelo Crea-SP e, se for o caso, da aposentadoria, bem como os respectivos períodos de competência; apurar se o somatório dos valores percebidos no Crea-SP e da eventual aposentadoria, nos respectivos períodos de competência, extrapolaram o teto constitucional definido no art. 37, inciso XI, da Constituição Federal.
h)		esclarecer os motivos da demissão e da quase imediata readmissão dos seguintes funcionários: Osiris Monteiro Bianca, Paulo Roberto Machado de Oliveira Ferraz e Nilton Roberto Peres Domingues. 
i)		esclarecer se a entidade paga aos seus funcionários gratificação especial no mês de janeiro de cada ano; caso afirmativo, informar todos os valores pagos e as datas respectivas de pagamento (obs.: valores totalizados por exercício) ; informar qual a base legal na qual se fundamenta o pagamento dessa gratificação e/ou demonstrar que essa prática é condizente com a realidade do mercado.
6.	A diligência foi promovida por meio do Ofício 2965/2016-TCU/SECEX-SP, de 20/10/2016 (peça 11) , sendo apresentados, em atendimento, as informações e documentos que compõem a peça 19.
7.	Em nova análise dos autos, a Unidade Técnica entendeu que haviam sido elididos os seguintes fatos: 	 
	a)	acusação de que o Crea-SP havia repassado a menor das cotas-partes devidas ao Confea e à Mútua referentes aos exercícios de 2012 e 2013;
	b)	acusação de irregularidade na nomeação da Sra. Andréia Aparecida Bueno Coelho de Oliveira no cargo Superintendente Administrativo-Financeiro;
	c)	suposta ilegitimidade da incorporação de função gratificada.
8.	A Unidade Técnica entendeu, ainda, que algumas ocorrências já estavam devidamente caracterizadas, sujeitando os responsáveis à audiência prévia, enquanto que outros dependiam de esclarecimentos adicionais. Em resumo, foi apresentada a seguinte conclusão:
	i.	Improcedente a acusação de que o Crea-SP efetuou repasses a menor das cotas-partes devidas ao Confea e à Mútua referentes aos exercícios de 2012 e 2013. (item 3.1.2) .
	ii.	A nomeação do engenheiro Luiz Roberto Sega para a função de confiança de superintendente configura ato irregular atentatório à moralidade da Administração Pública. Há fortes indícios de que se tratou de ato irregular praticado em conluio entre a o Engenheiro Luiz Roberto Sega e o ex-presidente do Crea-SP, Engenheiro Francisco Yutaka Kurimori. Por outro lado, subsistem algumas obscuridades acerca da história profissional do Engenheiro Luiz Roberto Sega no Crea-SP, cabendo diligenciar o Crea-SP para esclarecê-las.  (item 3.2.2) 
	iii.	Ausência de elementos que comprovem a acusação de irregularidade na nomeação da Sra. Andréia Aparecida Bueno Coelho de Oliveira no cargo Superintendente Administrativo-Financeiro. (item 3.3.2) 
	iv.	Questão atinente à legitimidade da incorporação de função gratificada. Ocorrência elidida. (item 3.4.2) 
	v.	Os cargos de Auditor e de Assistente Administrativo foram irregularmente criados como cargos de livre provimento. Proposta de diligência junto ao Crea-SP para o encaminhamento de cópia do ato administrativo e/ou da decisão da Diretoria de criação dos cargos de Auditor e Assistente Administrativo, de forma a identificar os responsáveis. (item 3.5.2) 
	vi.	As nomeações dos Srs. Willian Giarrante e Osvaldo Yudi Takei para o cargo em comissão de Assistente Administrativo configuram flagrante burla ao disposto no art. 37, incisos II e V, da Constituição Federal. Proposta de audiência do Engenheiro Francisco Yutaka Kurimori, ex-presidente do Crea-SP. (item 3.6.2) 
	vii.	No que tange às irregularidades nos reembolsos de quilometragem e de pedágio ao ex-presidente Engenheiro Francisco Kurimori o Crea-SP informa ter apurado um débito de R$ 25.378,95. Proposta de diligência junto ao Crea-SP para que apresente os elementos probatórios e/ou análises técnicas que embasem o valor apurado.  (3.6.2) 
	viii.	Com relação ao ex-funcionário Nivaldo José Bósio, configurada infração à regra do teto constitucional. Proposta, preliminar, de diligência junto ao Crea-SP para que revise a apuração do montante pago acima do teto constitucional ao Sr. Nivaldo José Bósio, excluindo da apuração todos os pagamentos de parcelas de caráter indenizatório. Proposta de audiência do Sr. Nivaldo José Bósio e do Engenheiro Francisco Yutaka Kurimori, ex-presidente do Conselho. (item 3.7.2) 
	ix.	Com relação às demissões e 'quase imediatas readmissões' dos funcionários Osiris Monteiro Blanco, Paulo Roberto Machado de Oliveira Ferraz e Nilton Roberto Peres Domingues, cabe aprofundar as investigações mediante diligência junto ao Crea-SP.  Assim cabe aprofundar as averiguações desta ocorrência mediante diligência junto ao Crea-SP para que informe acerca dos custos das citadas demissões aos cofres do Conselho, cuidando de discriminar as verbas indenizatórias pagas aos demitidos. (item 3.8.2) 
	x.	A criação da gratificação especial no mês de janeiro constitui manifesta afronta ao Acórdão 3438/2013-TCU-Plenário. Mas não constam dos autos elementos suficientes para se proceder às responsabilizações. Proposta de diligência junto ao Crea-SP para que encaminhe cópia das decisões do Plenário ou da Diretoria e/ou dos atos administrativos que reconheceram aos funcionários a gratificação especial no mês de janeiro e que autorizaram os referidos pagamentos. (item 3.9.2) 
	9.	Em razão das conclusões acima reproduzidas, a Unidade Técnica, em pareceres uniformes (peças 23-24) , sugeriu a realização de nova diligência para obtenção das seguintes informações complementares: 
	a)	com relação ao histórico profissional do Engenheiro Luiz Roberto Sega no Crea-SP, informar:
	a.1)	 a data da realização do concurso público para Agente Administrativo;
	a.2)	o cargo que ele ocupava imediatamente antes do concurso público, indicando a natureza do cargo (função de confiança ou cargo em comissão) e a última remuneração;
	a.3)	após a aprovação no concurso público, descrever todos os cargos para os quais ele foi nomeado; indicando a natureza dos cargos (função de confiança ou cargo em comissão) , as datas da nomeação e da exoneração/demissão, a primeira e a última remuneração de cada cargo; 
	b)	no que diz respeito à criação dos cargos de Auditor e Assistente Administrativo como cargos de livre provimento, encaminhar cópia do ato administrativo e/ou da decisão da Diretoria que autorizaram a criação dos cargos, de forma a possibilitar a individualização das responsabilidades;  
	c)	no que tange às irregularidades nos reembolsos de quilometragem e de pedágio ao ex-presidente Engenheiro Francisco Yutaka Kurimori, tendo o Crea-SP apurado um débito de R$ 25.378,95 (conforme Ofício nº 200-2016-GP) , apresentar os elementos probatórios ou análises técnicas que embasaram esse valor de débito;  
	d)	no que se refere ao ex-funcionário Nivaldo José Bósio, revisar o cálculo do montante dos pagamentos que extrapolaram o teto constitucional (R$ 585.353,99, segundo consta do anexo do Ofício nº 200-2016-GP) , expurgando desse cômputo todos os pagamentos de parcelas de caráter indenizatório, sem prejuízo de encaminhar o resultado obtido e a respectiva memória de cálculo;
	e)	com relação às demissões e 'quase imediatas readmissões' dos funcionários Osiris Monteiro Blanco, Paulo Roberto Machado de Oliveira Ferraz e Nilton Roberto Peres Domingues, informar os custos das citadas demissões aos cofres do Conselho, cuidando de detalhar as verbas indenizatórias pagas aos demitidos;
	f)	quanto à criação da gratificação especial no mês de janeiro, com o fim de possibilitar a individualização das responsabilidades, encaminhar cópia das decisões do Plenário e/ou da Diretoria e/ou dos atos administrativos que reconheceram aos funcionários a gratificação especial no mês de janeiro e/ou que autorizaram os referidos pagamentos.
	10.	A nova diligência foi promovida por meio do Ofício 0458/2017-TCU/SECEX-SP, de 22/2/2017 (peça 25) , sendo apresentados, em atendimento, as informações e documentos que compõem a peça 31. 
	11.		Após a análise das novas informações e documentos juntados aos autos, a Unidade Técnica apresentou as seguintes conclusões: 
	i.	Acusação: nomeação de empregados de cargos básicos para ocupar cargos de confiança de nível superior. Os casos dos funcionários Luiz Roberto Sega e Andréia Aparecida Bueno Coelho de Oliveira confirmam a acusação, contudo não configuram fato irregular em face dos regulamentos do Conselho. Ocorrência elidida. Sem prejuízo de, quando do julgamento de mérito, recomendar ao Crea-SP que avalie a adoção de requisitos relativos a cargos para o exercício de funções de confiança.  (item 3.1.2) 
	ii.	Acusação de que o Crea-SP havia criado, irregularmente, os cargos de Auditor e de Assistente Administrativo sem a devida previsão orçamentária específica e como cargos comissionados de livre provimento. Ocorrência não elidida. Proposta de oitiva do Crea-SP. (item 3.2.2) 
	iii.	Acusações contra o engenheiro Francisco Yutaka Kurimori, no exercício da Presidência do Crea-SP: (a) contratação do Sr. Willian Giarrante, no cargo comissionado de Assistente Administrativo, que, não obstante, lhe prestava, única e exclusivamente, serviços de motorista; (b) recebimento de ressarcimento por quilometragem de deslocamento e pedágios ainda que utilizasse veículos oficiais do Conselho. Ocorrência não elidida. Proposta de audiência do responsável. (item 3.3.2) 
	iv.	Acusação de que existem nos quadros do Conselho ocupantes de cargos comissionados e que também são aposentados por outros órgãos públicos, que percebem valores superiores ao teto constitucional. Cita-se, explicitamente, o caso do Secretário Geral do Conselho, Sr. Nivaldo José Bósio. Ocorrência não elidida. Acusação procedente. Proposta de cientificar, quando do julgamento de mérito, a Universidade Estadual Paulista Júlio de Mesquita Filho e ao Tribunal de Contas do Estado de São Paulo acerca dos valores pagos pelo Crea-SP ao Sr. Nivaldo José Bósio. (item 3.4.2) 
	v.	Acusação de que o Crea-SP praticou reiteradamente a demissão de empregados comissionados e sua recontratação alguns meses depois, para beneficiá-los com o levantamento do FGTS e pagamento da multa do FGTS. Ocorrência não elidida. Responsável: engenheiro Francisco Yutaka Kurimori, no exercício da Presidência do Crea-SP. Proposta de audiência do responsável. (item 3.5.2) 
	vi.	Acusação de que o Crea-SP vem praticando o pagamento de gratificações especiais aos empregados, no mês de janeiro, correspondente a um salário integral para cada funcionário. Ocorrência não elidida. Responsável: engenheiro Francisco Yutaka Kurimori, no exercício da Presidência do Crea-SP. Proposta de audiência do responsável. (item 3.6.2) 
	12.		Amparada nas conclusões acima reproduzidas, a instrução elaborou proposta de encaminhamento a seguir transcrita, contemplando a promoção de audiência prévia, oitiva e diligência, com encaminhamento de cópia da instrução e da peça 31 ao engenheiro Francisco Yutaka Kurimori com o fim de lhe assegurar o contraditório e a ampla defesa:
	5.1.	Realizar, com fundamento no art. 250, inciso IV, c/c o art. 237, parágrafo único, do RI/TCU, a audiência do engenheiro Francisco Yutaka Kurimori, CPF XXX.696.018-XX, na condição de ex- presidente do Crea-SP, para que, no prazo de 15 (quinze) dias, apresente razões de justificativa pelas irregularidades abaixo indicadas:
	a)	utilização dos serviços de motorista prestados pelos Srs. Willian Giarrante e Osvaldo Yudi Takei, os quais foram contratados, sem prévio concurso público, como assistentes administrativos, configurando infringência ao disposto no art. 37, inciso II, da Constituição Federal;
	b)	recebimento de ressarcimento por quilometragem de deslocamento e pedágios nos exercícios de 2014, 2015 e 2016, no montante de R$ 25.378,95, não obstante ter utilizado veículos oficiais do Conselho, configurando ato ilegítimo que se subsome ao disposto no art. 58, inciso III, da Lei 8.443/1992;  
	c)	demissões e, em breves interregnos, subsequentes recontratações dos funcionários Osiris Monteiro Bianca, Paulo Roberto Machado de Oliveira Ferraz e Nilton Roberto Peres Domingues, configurando atos ilegítimos que se subsomem ao disposto no art. 58, inciso III, da Lei 8.443/1992;
	d)	autorização de pagamentos das gratificações anuais efetuados no exercício de 2014 e seguintes, os quais afrontam o disposto no item 9.2.1 do Acórdão 3438/2013-TCU-Plenário.
	5.2.	Promover, nos termos do art. 250, inciso V, do Regimento Interno/TCU, a oitiva do Conselho Regional de Engenharia e Agronomia do Estado de São Paulo, para, no prazo de 15 (quinze) dias, querendo, manifestar-se sobre a criação irregular dos cargos de Auditor e de Assistente Administrativo como sendo de livre provimento, em desacordo com o disposto no art. 37, incisos II e V, da Constituição Federal e com o Acórdão 341/2004-TCU-Plenário.
	5.3.	Realizar diligência, com fundamento no art. 157 do RI/TCU, junto ao Conselho Regional de Engenharia e Agronomia do Estado de São Paulo, para que, no prazo de 15 (quinze) dias, forneça a relação dos funcionários que, atualmente, ocupem os cargos de Auditor e de Assistente Administrativo sem que tenham ingressado mediante aprovação em concurso público específico para preenchimento desses cargos, fazendo constar os respectivos endereços e datas de contratação.  
13.	Após a manifestação favorável do escalão dirigente da Unidade Técnica (peças 40-41) , o Ministro-Relator, em Despacho juntado à peça 42, acolheu a proposta de encaminhamento, fazendo as seguintes observações:
'4.	A análise da diligência afastou parte das irregularidades apontadas na representação do Confea. Contudo, a unidade instrutiva aponta a necessidade de oitiva e diligência do Crea-SP e de audiência do Sr. Francisco Yutaka Kurimori, ex-presidente do Crea-SP.
5.	Ressalto que o voto do ministro relator, Augusto Sherman, no Acórdão 3438/2013-TCU-Plenário deixou claro que o descumprimento da determinação de abstenção de pagamento de décimo quarto/quinto salário acarretaria a apuração de responsabilidade dos dirigentes:
'27. Deixo de propor a audiência dos responsáveis por considerar suficiente determinar ao Crea/SP que se abstenha, em definitivo, de conceder a gratificação conhecida como décimo quarto/décimo quinto salário, seja por meio de ato administrativo ou de acordo coletivo. Na eventualidade de descumprimento da determinação a ser exarada, aí sim será o caso de apurar a responsabilidade não só pelos pagamentos indevidos, mas também pelo descumprimento.'
6.	Nestes autos, restou comprovado o pagamento de gratificações especiais de 2013 a 2016. Considerando que o Acórdão 3438/2013-TCU-Plenário foi prolatado em 4/12/2013, conclui-se que o Sr. Francisco Yutaka Kurimori tinha ou deveria ter conhecimento da irregularidade desses pagamentos, que deveriam ter sido suspensos a partir de 2014. Acolho a proposta de audiência do ex-presidente, uma vez que a documentação já acostada aos autos aponta para indícios de irregularidades a ele atribuídas. 
7.	Sobre a recomendação sobre o estabelecimento de restrições quanto aos cargos efetivos considerados aptos a exercer funções de confiança (item 3.1.2 da instrução) , deve a unidade instrutiva avaliar, quando do exame e mérito, a necessidade de propor recomendação fundamentada nas práticas do Levantamento de Governança de Gestão de Pessoas de 2016, no que tange à definição de perfil profissional para posições críticas:
'Relatório do Levantamento de Governança de Gestão de Pessoas de 2016 (TC Processo 014.566/2016-8) 
234. A definição de perfis profissionais para os atuais e futuros ocupantes dos cargos das organizações públicas deve levar em consideração um conjunto de fatores (competências, experiência, idoneidade, etc.) que contribuam de maneira determinante para o exercício das atividades e tarefas que são atribuídas aos colaboradores.
235. Deve haver coerência entre os perfis profissionais, as tarefas exigidas, a missão, as metas e os objetivos da organização. Isso é importante especialmente devido à dependência que o setor público possui das pessoas e de seu capital intelectual para o exercício das atividades e consequentes entregas para a sociedade. A definição de perfis profissionais deve ir além do conhecimento ou experiência na realização de tarefas semelhantes e incorporar um conjunto de características consideradas relevantes para o sucesso no trabalho.'
8.	O Confea solicitou seu ingresso no processo na condição de interessado (peça 36) e concessão de vista dos documentos (peças 37-38) . O conselho argumenta que seu interesse decorre de prerrogativas institucionais, consubstanciadas no dever-poder de fiscalização, inspeção e auditoria nos órgãos integrantes no Sistema Confea/Crea e Mútua, visto que é responsável pela aprovação ou não das contas anuais.
9.	A manifestação da subunidade, que contou com o apoio da unidade, foi de acordo com a instrução de peça 39, com proposta de indeferimento do ingresso do Confea nos autos como interessado, por entender que a competência de fiscalização não é suficiente para caracterizar razão legítima para intervir no processo. Por fim, propôs a concessão de vista, com fulcro no art. 62 da Resolução TCU 259/2014. 
10. 	A jurisprudência do Tribunal é pacífica no sentido de que o representante e o denunciante não são considerados, automaticamente, parte processual, devendo, para se qualificar a esta condição, formular ao relator pedido de ingresso nos autos como interessado e comprovar razão legítima para intervir no processo, nos termos do art. 146, §1°, do RI/TCU (Acórdão 1626/2010-TCU-Plenário, Acórdão 1218/2008-TCU-Plenário, Acórdão 1090/2010-TCU-Plenário, Acórdão 2219/2012-TCU-Plenário, Acórdão 5562/2010-TCU-Primeira Câmara, Acórdão 6524/2013-TCU-Segunda Câmara, Acórdão 2873/2010-TCU-Plenário e Acórdão 1881/2014-TCU-Plenário) .
11.	Observo que o Regimento Interno do Confea lhe atribui competência de fiscalização dos Creas, razão suficiente para permitir seu ingresso como interessado nesta representação:
'Art. 3º Compete ao Confea: 
 (...) 
XXIII - supervisionar o funcionamento dos Creas e da Mútua;
 (...) 
Art. 9º Compete ao Plenário [do Confea]:
 (...) 
XXX - apreciar e decidir sobre o orçamento do Confea, dos Creas e da Mútua, suas reformulações orçamentárias, a abertura de créditos suplementares e a transferência de recurso financeiro do Confea; 
XXXI - determinar a realização de auditoria financeira, contábil, administrativa, patrimonial e institucional no Confea, nos Creas e na Mútua; 
XXXII - determinar a realização de tomada de contas especial no Confea, nos Creas e na Mútua de acordo com a legislação federal ou a partir de requisição do Tribunal de Contas da União;
XXXIII - apreciar e decidir sobre o balanço, o balancete e as prestações de contas referentes às execuções orçamentárias, financeiras e patrimoniais do Confea, dos Creas e da Mútua; 
XXXIV - decidir sobre a intervenção no funcionamento dos Creas e da Mútua; 
 (...) 
XXXVIII - determinar a instauração de sindicância ou processo administrativo, conforme o caso, quando houver indício de irregularidade de natureza administrativa ou financeira no Confea, nos Creas ou na Mútua;
XXXIX - comunicar aos respectivos Creas atos dos seus presidentes ou do presidente do Confea, dos conselheiros federais e regionais, e dos diretores-executivos da Mútua que, praticados no exercício de função no Sistema Confea/Crea, configurem indícios de infração ética, disciplinar ou administrativa, ou ilícito cível ou penal;'
	12.		Autorizo a realização de audiência nos termos propostos e defiro o ingresso do Confea no processo como interessado. 
	13.	Quanto às demais propostas, saliento que a unidade instrutiva recebeu delegação de competência para realizar oitivas e outras medidas saneadoras que entender cabíveis, conforme o disposto no art. 1º, II, da Portaria-MINS-WDO 7, de 1º/7/2014.'
	14.		A oitiva do Crea-SP foi promovida por meio do Ofício 2214/2017-TCU/SECEX-SP, de 31/8/2017 (peça 47) , sendo apresentada, em atendimento, a manifestação juntada à peça 54. Já a diligência ao Crea-SP foi promovida por meio do Ofício 2215/2017-TCU/SECEX-SP, de 31/8/2017 (peça 48) , sendo apresentados, em atendimento, os esclarecimentos juntados à peça 55. A audiência prévia do responsável Francisco Yutaka Kurimori, por sua vez, foi promovida por meio do Ofício 2213/2017-TCU/SECEX-SP, de 31/8/2017 (peça 49) , reiterado pelo Ofício 2865/2017-TCU/SECEX-SP, de 9/11/2017 (peça 61) , sendo apresentadas, após prorrogação de prazo devidamente autorizada (peças 63-64) , as razões de justificativas que compõem a peça 66.
15.	Foi expedido, ainda, o Ofício 2216/2017-TCU/SECEX-SP, de 31/8/2017 (peça 50) , dirigido ao Confea, comunicando o deferimento do pedido de ingresso nos autos como interessado, em cumprimento ao Despacho do Ministro-Relator juntado à peça 42.
	16.	Desde então o processo ficou paralisado na SECEX-SP, sendo apresentado, neste ínterim, pedido de vistas e cópia dos autos pelo Crea-SP, por intermédio de procurador constituído para esta finalidade específica (peças 67-68) . O pedido foi apreciado e autorizado no âmbito da SECEX-SP (peça 69) , não constando nos autos informações acerca da comunicação do deferimento ao Crea-SP ou da obtenção de visas e cópia pelo requerente. Observa-se, por oportuno, que o Crea-SP já havia solicitado, anteriormente, por meio de procurador constituído para esta finalidade específica, vista e cópia dos autos, sendo que, nesse caso, houve a devida comunicação ao interessado acerca do deferimento parcial, mas não consta documento atestando a obtenção de vista e cópia dos autos (peças 44, 45, 46, 59, 60, 62) .
EXAME DE MÉRITO
17.	Analisa-se, nesta oportunidade, as razões de justificativa, informações e documentos apresentados em atendimento à audiência prévia, oitiva e diligência promovidos por esta Corte.
	Análise da oitiva do Crea-SP
18.	A oitiva visou obter a manifestação do Crea-SP sobre a criação irregular dos cargos de Auditor e de Assistente Administrativo como sendo de livre provimento, em desacordo com o disposto no art. 37, incisos II e V, da Constituição Federal e com o Acórdão 341/2004-TCU-Plenário.
	19.		O Crea-SP esclarece, inicialmente, que os cargos de Assistente Administrativo e Auditor como de livre nomeação - classificados como em comissão/ função de confiança - foram criados, implementados e irregularmente ocupados na gestão do ex-presidente do Conselho, senhor Franscisco Yutaka Kurimori. Acrescenta que, por decisão do STF, nos autos do MS 5111, comunicada em 12/9/2016, foi determinada a imediata posse do segundo colocado no pleito eleitoral realizado em 2014, para Presidência do CREA-SP, em virtude de irregularidades perpetradas pelo ex-Presidente Francisco Yutaka Kurimori, passando a exercer o cargo de presidente o engenheiro Vinicius Marchese Marinelli. 
	20.		Ao se deparar com uma série de ilegalidades/ irregularidades, fruto de decisões equivocadas tomadas pela gestão anterior, dentre as quais se encontra a situação em exame, a nova administração do conselho determinou que: a) por medida de segurança, a partir daquela data não fossem incorporadas as gratificações de função aos funcionários do CREA-SP; b) que o assunto fosse submetido à Procuradoria Jurídica para análise (peça 54, p.19) .
	21.		Especificamente quanto ao cargo de livre provimento de 'Auditor', o Crea-SP esclarece que foi criado e ocupado no período de 11/7/2013 a 19/3/2015, contemplou duas posições e foi transformado em cargo de carreira de 'Analista Auditor' na ocasião da implantação do PCSC de 2015 (peça 54, p.20-49) . Já o cargo de livre provimento de 'Assistente' foi criado em 3/2/2012 contemplando 05 (cinco) posições, tendo vigorado até a 3/8/2017, ocasião em que a Diretoria do Conselho, na atual gestão, após os estudos que detectaram a irregularidade do cargo criado pela gestão anterior, por meio da decisão D/P n.º 145/2017, aprovou a reestruturação do ''Plano de Cargos, Salários e Carreiras', extinguindo o cargo (peça 54, p.51) .
	22.		Por fim, o Crea-SP informa que, durante esse período o CREA-SP gastou o equivalente a R$ 1.098.768,10 relativamente aos funcionários que ocuparam os cargos criados irregularmente.
	23.		Conforme esclarecimentos e respectiva documentação comprobatória apresentados pelo conselho, a situação dos cargos de auditor e assistente encontra-se regularizada. Acerca dos valores pagos aos funcionários que ocuparam dos referidos cargos, não há que se falar em restituição pois se referem a salários pagos em retribuição aos serviços efetivamente prestados, uma vez que não houve qualquer questionamento neste sentido. Essa situação pode ser comparada com a dos funcionários admitidos sem concurso público no âmbito dos conselhos em data posterior a 18/5/2001, cujo posicionamento adotado por esta Corte tem sido no sentido de determinar a regularização mediante a exoneração e substituição dos funcionários em situação irregular, a exemplo do Acórdão 1795/2018-TCU-Plenário. 
	Análise da diligência
	24.		Foi solicitada ao Crea-SP o fornecimento da relação dos funcionários que, atualmente, ocupem os cargos de Auditor e de Assistente Administrativo sem que tenham ingressado mediante aprovação em concurso público específico para preenchimento desses cargos, fazendo constar os respectivos endereços e datas de contratação.  A solicitação decorreu do entendimento da instrução de que, caso o Crea-SP, na resposta à oitiva sobre a suposta irregularidade na criação dos cargos e respectiva nomeação, não lograsse elidi-la, deveria ser promovida a oitiva dos funcionários não concursados que, atualmente, ocupam os cargos de Auditor e Assistente Administrativo. 
	25.		Conforme se observa na resposta apresentada pelo Crea-SP à oitiva promovida em relação aos ocupantes dos cargos de Auditor e Assistente Administrativo, a situação encontra-se regularizada, restando prejudicada a diligência. Em complementação, o conselho ainda esclareceu que em razão da manifestação acerca da oitiva, não mais existem na estrutura do Crea-SP os cargos de Auditor e de Assistente Administrativo, não havendo que se falar, portanto, em funcionários ocupando os mesmos (peça 55) .
	Análise da audiência prévia
	26.		Na parte inicial das suas alegações, o responsável tece comentários de caráter geral sobre a natureza jurídica dos conselhos, da inaplicabilidade direta da legislação federal aplicável às demais autarquias federais, do caráter honorífico do cargo de conselheiro, que traz como consequência a necessidade de contar com funcionários que o assistam em suas atividades administrativas, técnicas ou operacionais. Acrescenta ainda que os dispositivos que tem como meta a obediência ao art. 37 da Carta Magna estão descritos no Plano de Cargos e Salários aprovado pela Diretoria, em conformidade com o art.101 do Regimento do conselho. Acerca dos itens específicos da audiência prévia alega o seguinte:
	Irregularidade: a) utilização dos serviços de motorista prestados pelos Srs. Willian Giarrante e Osvaldo Yudi Takei, os quais foram contratados, sem prévio concurso público, como assistentes administrativos, configurando infringência ao disposto no art. 37, inciso II, da Constituição Federal;
	Razões de justificativa
	27.		Alega o responsável que o cargo de assistente (peça 66, p.6-7) , descrito no Plano de Cargos e Salários, tem como objetivo:
	Assistir a alta Direção do Conselho no desempenho de suas atribuições e competências, oferecendo sugestões e alternativas, organizando, executando, controlando e coordenando a execução de tarefas, no sentido de alcançar a operacionalização de procedimentos e assegurar o fluxo de trabalho do superior imediato.
	28.		Segundo ele, dentre as atividades do assistente inclui-se o acompanhamento do dirigente em compromissos oficiais, podendo conduzir veículo oficial, conforme necessidades superiores. 
	29.		No âmbito do conselho foram nomeados cinco assistentes, sendo que para a Presidência foi, inicialmente, designado o Sr. Wiliam Giarrante e, após sua demissão, o Sr. Osvaldo Yudi Takei. Dentre as atividades desenvolvidas, a mais visível é evidentemente o acompanhamento do Presidente. Não se trata de função única de motorista, no sentido estrito. Outras atividades como contatos com profissionais, controle de agenda e de expedientes destinados ao Presidente, colher informações que subsidiem a análise do Presidente e outras tarefas designadas. Não se trata, portanto, de motorista, no sentido estrito, pois o cargo contempla outras atividades de assistência ao Presidente.
	Análise
	30.		Observa-se, inicialmente, que o apontamento decorreu da contratação dos funcionários em questão para ocupação de cargo comissionado de Assistente Administrativo, prestando exclusivamente serviços de motorista. Conforme constou na instrução anterior (peça 39, p.9, item 3.2.2) , o próprio Crea-SP informou que as duas pessoas referenciadas atuaram exclusivamente como motoristas da Presidência, atividade essa incompatível com a descrição do cargo de Assistente Administrativo. 
	31.		A audiência previa, no entanto, foi efetuada exclusivamente em razão da contratação dos referidos funcionários sem concurso público, uma vez que ficou claro na instrução, que o fato do cargo de Assistente Administrativo ser de livre provimento configurava irregularidade da estrutura de cargos do Crea-SP, matéria que foi objeto da oitiva do Crea-SP, anteriormente analisada (itens 18-23 desta instrução) .   
	32.		Ao contrário do posicionamento da instrução anterior, entende-se que o questionamento possível neste caso é a criação e enquadramento do referido cargo como em comissão, conforme constou na oitiva. Neste caso, o próprio conselho, em momento posterior, entendeu que a criação destes cargos era irregular e deliberou pela sua extinção. Enquanto encontravam-se caracterizados como cargos em comissão, ainda que com vícios na criação, não há que se falar em exigência de concurso público para seleção dos ocupantes, conforme estabelece o próprio artt.37, inciso II da CF.
	33.		Assim, não havia como desmembrar a situação em duas irregularidades: uma relativa à criação irregular de cargo em comissão e outra relativa à ausência de concurso público. Isto porque, o cargo existente era em comissão e não um cargo efetivo a ser preenchido por concurso. Como então exigir a realização de concurso para um cargo não existia no Plano de Cargos e Salários como de provimento efetivo?  
	34.		Em conclusão, entende-se que deve ser descaracterizado este apontamento, ficando a análise da matéria restrita à criação irregular do cargo em comissão, conforme abordagem apresentada nos itens 18-23 desta instrução. Não resta dúvida quanto à criação irregular do cargo, fato reconhecido pelo Crea-SP, e corroborado pelos fatos presentes nos autos, no sentido de que os ocupantes executavam, de fato, atividades de motorista. Mesmo aquelas atividades elencadas pelo responsável em sua defesa (contatos com profissionais, controle de agenda e de expedientes destinados ao Presidente) , se caracterizam como atividades de secretariado, que não se confundem com a definição das atribuições do cargo de Assistente Administrativo constante no Plano de Cargos e Salários. 
	Irregularidade: b) recebimento de ressarcimento por quilometragem de deslocamento e pedágios nos exercícios de 2014, 2015 e 2016, no montante de R$ 25.378,95, não obstante ter utilizado veículos oficiais do Conselho, configurando ato ilegítimo que se subsome ao disposto no art. 58, inciso III, da Lei 8.443/1992;  
	Razões de justificativa
	35.		O responsável reitera, conforme alegações iniciais, que o cargo de Presidente é honorífico, porém faz jus diárias e ressarcimento de quilometragem sempre que utiliza o carro próprio para vir ao Crea SP. Acrescenta que sua residência está localizada a aproximadamente 430 km de São Paulo e, considerando o valor atual praticado pelo CREA, R$1,10 por km, o ressarcimento do trajeto Lins/São Paulo/Lins seria ressarcida em cerca de R$946,00. Assim, o valor recebido de R$ 25.378,96 nos anos de 2014 (9 meses, descontando os 3 meses de desincompatibilização devido à eleição de presidente) , 2015 (12 meses) e 2016 (8 meses) , totalizando cerca de 29 meses, resulta, em média, a importância de R$ 875,13 por mês. Isso significa que mensalmente foi utilizado o carro próprio para uma única viagem por mês.
	36.		Para fins de comparação, esclarece que o atual presidente eng. Vinicius Marchese Marinelli reside em Mogi Mirim a 152 km de São Paulo. Seus ressarcimentos importam R$ 27.020,60 em outubro de 2016, R$ 20.972,40 em novembro de 2016, R$ 26.913,40 em dezembro de 2016, R$17.033,80 em janeiro de 2017, R$ 23.989,70 em fevereiro, R$ 22.804,80 em março, R$ 23.240,40 em abril, R$ 29.133,60 em maio, R$ 18.591,60 em junho, R$ 30.113,20 em julho e R$ 11.260,00 referente a 15 dias do mês de agosto de 2017.
	37.		Com isso, conclui que o valor recebido por ele durante 3 anos equivale a 1 (um) mês de ressarcimento do atual presidente. E a distância da cidade de Lins a São Paulo é 3 vezes maior que a de Mogi Mirim a São Paulo.
	Análise
	38.		Observa-se, inicialmente, que audiência prévia decorreu da conclusão da instrução anterior (peça 39, p.10) , no sentido de que, ao examinar os relatórios de reembolsos de quilometragem e de pedágio, bem como os relatórios de controle de utilização de veículo oficial (peça 31, p.43-143) , verificou que os ressarcimentos de quilometragem realizados em 2014 e 2015, descritos abaixo, coincidem com datas nas quais constam dos controles de veículos do Crea-SP a utilização de carro oficial pela Presidência.
	período em que houve utilização de veículo próprio
	valor do reembolso
R$

	data inicial
	data final
	
	07/01/2014
	09/01/2014
	1.423,96

	14/01/2014
	17/01/2014
	655,72

	14/01/2014
		57,40

	21/01/2014
	24/01/2014
	947,14

	28/01/2014
	29/01/2014
	418,07

	04/02/2014
	06/02/2014
	418,07

	19/2/2014
	20/02/2014
	701,31

	26/02/2014
	27/02/2014
	562,98

	09/06/2015
		534,00

	16/06/2015
	17/06/2015
	880,00

	27/06/2015
		431,00

	06/07/2015
	07/07/2015
	862,00

	15/07/2015
		1.042,00

	20/07/2015
	22/07/2015
	1.099,00

	28/07/2015
	29/07/2015
	1.177,00

	04/08/2015
	06/08/2015
	1.021,00

	10/08/2015
	14/08/2015
	534,00

	18/08/2015
	19/08/2015
	166,00

	14/09/2015
	14/09/2015
	408,00

	26/10/2015
	30/10/2015
	474,10

	04/11/2015
	06/11/2015
	474,10

	09/11/2015
	11/11/2015
	568,70

	23/11/2015
	27/11/2015
	508,20

	21/12/2015
	22/12/2015
	474,10

		Total
	15.837,85

39.	Com relação ao exercício de 2016, a instrução observou que todos os reembolsos pagos a esse título ao engenheiro Francisco Kurimori, no montante de R$ 9.541,10, foram considerados indevidos pelo Crea-SP.  Portanto, a soma de R$ 15.837,85 e de R$ 9.541,10 resulta em reembolsos indevidos no valor total de R$ 25.378,95.
40.	Analisando-se detalhadamente os relatórios de controle de utilização dos veículos (peça 31, p.43-143) , verifica-se que a maior parte dos deslocamentos do veículo oficial se refere a trajetos de curta distância, em especial indicando como origem ou destino a localização 'Faria Lima', sede do conselho. Nos casos em que houve viagem com destino ou origem em Lins (domicílio do ex-presidente) , trajetos de pouco mais de 400 km, com veículo oficial, do total de deslocamentos identificados, conforme tabela abaixo, houve coincidência de datas de uso de veículo oficial com ressarcimento de despesas com combustível apenas nos dias 14 e 18/8/2015, 15/9/2015, 26/10/2015, 9 e 23/11/2015, 15 e 27/2/2016, 18, 26 e 30/4/2016, 4, 17 e 27/6/2016 e 1/8/2016. Nos demais meses não foram identificadas deslocamentos para o município de Lins.
	Mês/ano
	Datas viagens
	Controle utilização veículo (peça 31, pág) 
	Datas ressarcimentos
	Relatório ressarcimento        (peça 31, pág) 

	Nov/2015
	7,9, 19, 20, 23
	60, 90
	4 a 6, 9 a 11, 23 a 27
	55-56

	Dez/2015
	5, 6, 11, 12, 15
	58,59
	21 e 22
	56

	Jun/2015
	27 e 28
	63
	9, 16, 17, 27
	53, 54

	Ago/2015
	14, 15, 18, 22, 24, 29 e 31
	67, 68
	4 a 6, 10 a 14, 18 a 19
	55

	Set/2015
	4, 8, 11, 15, 19, 24, 26 e 28
	71, 72, 73
	14, 15
	55

	Out/2015
	2, 5, 9, 12, 18, 19, 25, 26
	74, 75, 77, 78
	26 a 30
	55

	Ago/2016
	1, 12, 13
	121, 123
	1, 2, 15, 17
	86

	Jul/2016
	8, 15, 16, 29
	123, 125, 126
		86

	Jun/2016
	4, 17, 21, 25, 26, 27
	127, 129, 131
	2 e 4, 14 a 17, 27 a 30
	86

	Mai/2016
	6, 8, 15,?, 22, 26
	133, 134
	13, 14, 30
	86

	Abr/2016
	1, 2, 8, 9, 15, 16, 18, 26, 30
	135, 136, 137, 138
	18 a 20, 26 a 30
	85, 86

	Mar/2016
	2, 4, 7, 11, 14, 20, 21, 24, 28
	138, 139, 140, 141
		85

	Fev/2016
	15, 22, 26, 27, 29
	141, 142
	11, 12, 15, 19, 20, 24 a 27
	85

	Jan/2016
	12, 13
	142
	18 a 22, 26 a 28
	85

	41.		Verifica-se, portanto, que não é possível afirmar que todos os ressarcimentos de combustíveis se referem a trajetos em que foi utilizado veículo oficial, visto que isto ocorreu apenas em parte dos casos. Do total de 84 deslocamentos efetuados tendo como destino ou origem o município de Lins, em apenas 15 houve coincidência com o período de uso de veículo oficial. Mesmo nestes casos, entende-se necessário que seja promovida apuração pelo conselho para confirmação de que os ressarcimentos efetuados são efetivamente referentes aos deslocamentos em que houve a utilização de veículo oficial. Para tanto, seria necessário examinar o documento referente à solicitação de ressarcimento, medida que implicaria na realização de nova diligência.
	42.		De qualquer forma, as evidências apontam para a irregularidade na obtenção de ressarcimento de despesas com combustível por ocasião da utilização de veículo oficial por parte do ex-presidente do Crea-SP. Neste caso, cabe ao conselho o levantamento detalhado dos fatos e eventuais valores pagos de forma irregular, em razão da divergência entre as afirmações apresentadas a este tribunal e os dados demonstrados nesta instrução.
	43.		Considerando que os valores envolvidos são inferiores ao limite estabelecido na IN/TCU 71/2012 para instauração de Tomada de Contas Especial, entendemos oportuno que seja expedida comunicação ao Crea-SP para que promova a apuração rigorosa de eventuais valores pagos ao ex-presidente Francisco Yutaka Kurimori a título de ressarcimento de despesas com combustível correspondente aos trajetos em houve a utilização de veículo oficial e adote as medidas administrativas ao seu alcance ou requeira ao órgão jurídico pertinente as medidas judiciais e extrajudiciais cabíveis, com vistas à obtenção do ressarcimento do débito identificado,  inclusive o protesto, se for o caso, na forma do art.6º, 2º da IN/TCU  71/2012, alterada pela IN/TCU 76/2017.
	44.		As afirmações relativas a ressarcimentos supostamente pagos ao seu sucessor na presidência do conselho não estão acompanhadas de qualquer indício de irregularidade ou elemento comprobatório, não merecendo maiores comentários. Caso o responsável tenha conhecimento de irregularidades praticadas, desde que devidamente fundamentadas e acompanhadas de indícios da sua ocorrência, poderá dirigir denúncia a este Tribunal. 
	45.		Em consulta ao site do Crea-SP, foi apurado que, no mês de janeiro/2017, tomado como exemplo, do total informado pelo responsável em sua defesa (R$ 17.033,80) , o montante de R$ 10.458,00 e o restante a despesas com 'deslocamento de conselheiros'.  Nos demais meses os valores são ainda superiores, indicando que o conselheiro presidente pode estar recebendo diárias de forma continuada para descolamento da sua residência, no interior do estado, para a capital, com ressarcimento das despesas de combustível. Como não estamos tratando desta questão nos presentes autos, e a matéria está sendo amplamente discutida na Fiscalização de Orientação Centralizada - FOC (TC-Processo 036.608/2016-5) , que abrangeu todos os conselhos federais e alguns regionais por amostragem, a qual tratou, dentre outros assuntos, dos pagamentos de verbas indenizatórias a conselheiros, entendemos que a solução a ser adotada naqueles autos servirá para uniformizar a matéria no âmbito de todos conselhos. Observa-se, por oportuno, que o processo referenciado se encontra no gabinete do Ministro-Relator aguardando a elaboração do Relatório, Voto e proposta de deliberação.
	Irregularidade: c) demissões e, em breves interregnos, subsequentes recontratações dos funcionários Osiris Monteiro Bianca, Paulo Roberto Machado de Oliveira Ferraz e Nilton Roberto Peres Domingues, configurando atos ilegítimos que se subsomem ao disposto no art. 58, inciso III, da Lei 8.443/1992;
	Razões de justificativa
	46.		O responsável alega que o regime de contratação de pessoal no conselho é o da CLT e a CF contempla a irredutibilidade do salário. Assim, entende que se o funcionário tiver que ser deslocado de um cargo cujo salário é superior a outro cargo de salário inferior, ou permanece, ilegalmente, com seu salário ou terá que ser demitido. Além disso, sustenta que não existe nenhum mecanismo na Consolidação das Leis do Trabalho (CLT) que impeça uma empresa de desligar um funcionário e, no futuro, readmiti-lo. Mas, é preciso que o empregador fique atento a algumas regras e diretrizes da legislação trabalhista brasileira, de modo que o processo de recontratação não traga prejuízos e dores de cabeça posteriormente.
	47.		Assim, pondera que, antes de readmitir um ex-empregado, deve-se levar em conta todas as disposições da CLT sobre o assunto, para que a readmissão não seja classificada como um único contrato (unicidade) e considerada fraudulenta junto a lei. Acordos coletivos e dos sindicatos de classe também devem ser respeitados, de modo que o trabalhador não seja prejudicado.
	48.		Segundo ele, para que o empregador não tenha problemas, é recomendável fazer a recontratação após o prazo legal de 90 dias subsequentes à data da rescisão de seu contrato de trabalho, para que a mesma não seja considerada fraude do benefício ao seguro-desemprego, nem ao Fundo de Garantia por Tempo de Serviço (FGTS) , de acordo com o art. 2º da Portaria do Ministério do Trabalho e Emprego (MTE) nª 384/92.
	49.		Em conclusão, sustenta que, como os novos cargos teriam salários inferiores aos cargos então ocupados, tiveram que ser demitidos e as recontratações ocorreram 180 dias após a rescisão, carência em dobro em relação ao prazo legal.
	Análise
	50.		Conforme constou na instrução anterior dos autos (peça 39, p.14) , a Portaria MTA/GM nº 384, de 19.06.92 (peça 22) estabelece que se presume fraudulenta a rescisão seguida de recontratação ou de permanência do trabalhador em serviço quando ocorrida dentro dos noventa dias subsequentes à data em que formalmente a rescisão se operou. Nos casos em questão, a instrução consignou que duas recontratações haviam ocorrido após 4 meses e uma, após 6 meses, ou seja, logo após o decurso do prazo de 90 dias previsto na referida portaria. Na verdade, houve um equívoco da instrução, pois todas recontratações ocorreram após 6 meses, conforme demonstrado na tabela a seguir reproduzida, extraída da mesma instrução:
	funcionário
	data da demissão
	data da recontratação

	Osiris Monteiro Bianca
	10/01/2012
	10/07/2012

	Paulo Roberto Machado de Oliveira Ferraz
	15/07/2013
	16/01/2014

	Nilton Roberto Peres Domingues
	05/11/2013
	05/05/2014

	51.		Verifica-se, também, que não houve descumprimento da Portaria MRA/GM nº 384/1992, pois as recontratações respeitaram o mínimo de 90 dias. Mesmo que restasse configurada a rescisão fraudulenta, não caberia a esta Corte apreciar a matéria, uma vez que a referida Portaria do Ministério do Trabalho nº 384/92 atribui à fiscalização do trabalho essa tarefa, com o objetivo de coibir o levantamento indevido dos depósitos das contas vinculadas dos trabalhadores no FGTS.
	52.		Importante observar que os funcionários mencionados eram ocupantes de cargos em comissão, de livre nomeação e exoneração pela administração. Caso fossem funcionários efetivos caberia questionamento acerca da realização de concurso público para admissão e do devido processo legal para exoneração.
	53.		Isto posto, entende-se pertinente a descaracterização do apontamento efetuado na audiência previa.
	Irregularidade: d) autorização de pagamentos das gratificações anuais efetuados no exercício de 2014 e seguintes, os quais afrontam o disposto no item 9.2.1 do Acórdão 3438/2013-TCU-Plenário.
	Razões de justificativa
	54.		Sustenta o responsável que a Cláusula 43 do dissídio coletivo, aprovado pelo Tribunal Regional do Trabalho da 2ª Região, ACÓRDÃO Nº SDC 00032/2014-6, PROCESSO Nº 00044825820135020000, ITEM 43-GRATIFICAÇÃO (peça 66, p.8) determina:
'Salvaguardada a disponibilidade financeira no encerramento do ano de 2012, o CREA-SP concederá aos seus funcionários GRATIFICAÇÃO, a ser praticada no mês de janeiro de 2013, no montante equivalente a 100% (cem por cento) do seu salário base, mediante critérios a serem definidos pelo CREA-SP. Essa concessão não integra a remuneração para todos os efeitos.'
	55.		Assim, a concessão da gratificação aos funcionários foi calcada em DECISÃO JUDICIAL, sendo, portanto, ato lícito e seu pagamento foi plenamente suportado pelo orçamento do CREA e somente foi realizado após análise financeira procedida pela Setor competente.
	56.		Em conclusão, afirma que o ato foi claramente legal, pois calcado em decisão judicial, e a disponibilidade orçamentária e financeira, comprovada pelo Setor Financeiro, demonstra a economicidade do pagamento da gratificação em atendimento ao disposto na cláusula 43 do Dissídio Coletivo, aprovado pelo Tribunal Regional do Trabalho e válido até 2016.
	57.		Com essa conclusão, entende que não há que se falar em ato ilegítimo ou antieconômico, não se aplicando o inciso II, art. 58 da Lei n.º 8443/1992.
	Análise
	58.		Conforme constou na instrução anterior, realizada no âmbito da SECEX-SP (peça 39, p.15-16) , já naquela ocasião havia sido esclarecido pelo Crea-SP que a decisão do Tribunal Regional do Trabalho da 2ª Região no julgamento dos embargos de declaração referentes ao dissídio coletivo de 2014, Processo 00044825820135020000, havia determinado a inclusão do pagamento da vantagem ora questionada aos funcionários do conselho (peça 19, p.254) . No entanto, na análise realizada pela Unidade Técnica não foi feito qualquer comentário acerca da deliberação da Justiça do Trabalho. 
	59.		Não resta dúvida que o pagamento da vantagem em questão equivale a um décimo quarto salário, fato que representaria afronta à deliberação desta Corte contida no Acórdão 3438/2013-TCU-Plenário, no qual o TCU expediu as seguintes determinações ao Crea-SP, in verbis: 
	'9.2.1. se abstenha de conceder aos seus funcionários vantagens não previstas em lei ou incondizentes com a realidade do mercado, tais como gratificações equivalentes a décimo quarto e décimo quinto salários;
	9.2.2. antes da concessão de novos aumentos, reajustes e auxílios/adicionais, observe a legislação trabalhista vigente, os parâmetros de mercado e os princípios aplicáveis à Administração Pública, e inclua na comparação salarial todos os adicionais e outras vantagens que compõem a remuneração dos seus funcionários;'
	60.		O Ministro-Relator, em seu Despacho juntado à peça 42, ressaltou que no Voto condutor do Acórdão 3438/2013-TCU-Plenário ficou claro que o descumprimento da determinação de abstenção de pagamento de décimo quarto/quinto salário acarretaria a apuração de responsabilidade dos dirigentes:
'	27. Deixo de propor a audiência dos responsáveis por considerar suficiente determinar ao Crea/SP que se abstenha, em definitivo, de conceder a gratificação conhecida como décimo quarto/décimo quinto salário, seja por meio de ato administrativo ou de acordo coletivo. Na eventualidade de descumprimento da determinação a ser exarada, aí sim será o caso de apurar a responsabilidade não só pelos pagamentos indevidos, mas também pelo descumprimento.'
	61.		Ante a comprovação de houve o pagamento de gratificações especiais de 2013 a 2016, o Ministro-Relator manifestou sua concordância com a audiência prévia sugerida, observando que o Acórdão 3438/2013-TCU-Plenário havia sido prolatado em 4/12/2013, o que permitiu concluir que o Sr. Francisco Yutaka Kurimori tinha ou deveria ter conhecimento da irregularidade desses pagamentos, que deveriam ter sido suspensos a partir de 2014.
	62.		Ocorre, no entanto, que o conselho efetuou os pagamentos amparado em deliberação do Tribunal Regional do Trabalho da 2ª Região, Acórdão nº SDC 00032/2014-6, prolatado no processo nº 00044825820135020000, referente ao dissídio coletivo que tinha como partes de um lado o Sindicato dos Trabalhadores das autarquias de Fiscalização do Exercício Profissional e Entidades Coligadas no Estado de São Paulo - SINSEXPRO e de outro o Conselho Regional de Engenharia e Agronomia do Estado de São Paulo entre outros conselhos.
	63.		Tratando-se de vantagem estabelecida em Acordos Coletivos de Trabalho, o posicionamento desta Corte tem sido no sentido de determinar a revisão nos próximos acordos. Como exemplo, menciona-se o Acórdão 773/2016-TCU-Plenário, referente ao próprio Crea-SP, que tratou de outras vantagens, que não o décimo quarto salário: 
	'9.2. determinar ao Conselho Regional de Engenharia e Agronomia do Estado de São Paulo que, na próxima negociação de acordo coletivo, promova a revisão dos benefícios, com fulcro no art. 2º do Decreto 908/1993 e na Súmula 277 do TST, de modo a suprimir as seguintes vantagens concedidas sem amparo legal ou incondizentes com a realidade de mercado: auxílio educação para dependentes, auxílio medicamentos, auxílio óculos, auxílio previdenciário, majoração da hora acumulada no banco de horas, tolerância sobre atrasos, licença gala, licença nojo e prolongamento de feriados;'
	64.		Considerando que os fundamentos acima indicados já eram de conhecimento da Unidade Técnica à época da instrução anterior (peça 39) , já deveria ter sido sinalizado o mesmo encaminhamento adotado no Acórdão 773/2016-TCU-Plenário ao invés da audiência prévia. Há que se observar que os pagamentos ocorridos no exercício de 2013 estavam amparados, à época, apenas em Despacho autorizativo do presidente do Crea-SP (peça 31, p.163-164) , uma vez que a deliberação do TRT - 2ª Região foi adotada somente em 12/3/2014. De qualquer forma, a deliberação veio a convalidar os pagamentos efetuados.
	65.		Isto posto, entende-se pertinente que seja descaracterizado o apontamento efetuado na audiência prévia, devendo ser expedida determinação ao Crea-SP nos moldes acima reproduzidos.
CONCLUSÃO	
	66.		A partir da análise apresentada nestes autos, restou demonstrado que a situação dos cargos de Auditor e de Assistente Administrativo, objeto de oitiva e diligência dirigidos ao Crea-SP, foi regularizada conforme consignado nos itens 18-25 desta instrução.
	67.		Com relação aos apontamentos que foram objeto de audiência prévia, restaram descaracterizados os apontamentos arrolados na alínea 'a', relativo à suposta utilização dos serviços de motorista prestados pelos Srs. Willian Giarrante e Osvaldo Yudi Takei, contratados sem concurso como assistentes administrativos, alínea 'c', relativo demissões e recontratações dos funcionários Osiris Monteiro Bianca, Paulo Roberto Machado de Oliveira Ferraz e Nilton Roberto Peres Domingues; e alínea 'd', relativo ao pagamento da gratificação equivalente a décimo quarto salário no exercício de 2014 e seguintes, pelos fundamentos apresentados nos itens 27-34, 46-53 e 54-65, respectivamente. Especificamente em relação a este último apontamento, será sugerida determinação para revisão da vantagem no próximo acordo coletivo, nos moldes do Acórdão 773/2016-TCU-Plenário.
	68.		Com relação ao apontamento contido na alínea 'b', relativo ao ressarcimento por quilometragem de deslocamento e pedágios nos exercícios de 2014, 2015 e 2016, por ocasião da utilização veículo oficial do Conselho, constatou-se a existência de evidências de que parte dos ressarcimentos foi irregular, pelos fundamentos apresentados nos itens 35-45. Neste caso, considerando que os valores envolvidos são inferiores ao limite estabelecido na IN/TCU 71/2012 para instauração de Tomada de Contas Especial, será sugerida a expedição de determinação ao Crea-SP para que promova a apuração rigorosa dos eventuais valores pagos ao ex-presidente Francisco Yutaka Kurimori a título de ressarcimento de despesas com combustível correspondente aos trajetos em houve a utilização de veículo oficial e adote as medidas administrativas ao seu alcance ou requeira ao órgão jurídico pertinente as medidas judiciais e extrajudiciais cabíveis, com vistas à obtenção do ressarcimento do débito identificado,  inclusive o protesto, se for o caso, na forma do art.6º, 2º da IN/TCU  71/2012, alterada pela IN/TCU 76/2017.
	69.		Sendo este o único apontamento cujas evidências apontam para sua ocorrência, e cuja confirmação dependerá do resultado das apurações a serem efetuadas pelo conselho, entendemos que não se justifica a aplicação da penalidade multa ao responsável.
	70.		Adicionalmente, serão sugeridas algumas medidas já aventadas por ocasião da instrução anterior dos autos (peça 39) , e, também, no Despacho do Ministro-Relator juntado à peça 42.
	71.		A instrução anterior elaborou sugestão para que, por ocasião da elaboração da proposta de mérito, fossem estabelecidas restrições quanto aos cargos efetivos cujos ocupantes possam ser considerados aptos a exercer funções de confiança (peça 39, p.3-6, item 3.1.2) . Sobre essa matéria, o Ministro-Relator ponderou que a unidade instrutiva deveria avaliar, quando do exame e mérito, a necessidade de propor recomendação fundamentada nas práticas do Levantamento de Governança de Gestão de Pessoas de 2016, no que tange à definição de perfil profissional para posições críticas: 
	Relatório do Levantamento de Governança de Gestão de Pessoas de 2016 (TC Processo 014.566/2016-8) 
	234. A definição de perfis profissionais para os atuais e futuros ocupantes dos cargos das organizações públicas deve levar em consideração um conjunto de fatores (competências, experiência, idoneidade, etc.) que contribuam de maneira determinante para o exercício das atividades e tarefas que são atribuídas aos colaboradores. 
	235. Deve haver coerência entre os perfis profissionais, as tarefas exigidas, a missão, as metas e os objetivos da organização. Isso é importante especialmente devido à dependência que o setor público possui das pessoas e de seu capital intelectual para o exercício das atividades e consequentes entregas para a sociedade. A definição de perfis profissionais deve ir além do conhecimento ou experiência na realização de tarefas semelhantes e incorporar um conjunto de características consideradas relevantes para o sucesso no trabalho.
	72.		Assim, será incluída proposta recomendação ao conselho para que observe as diretrizes acima reproduzidas.
	73.		Com relação aos valores pagos ao funcionário Nivaldo José Bósio acima do teto constitucional (Peça 39, p.11-13, item 3.4.2) , assim ficou consignado na instrução anterior:
	'Considerando que os valores percebidos pelo Sr. Nivaldo José Bósio que extrapolaram o teto constitucional decorreram do somatório da remuneração do Crea-SP e dos proventos de aposentadoria da Universidade Estadual Paulista Julio de Mesquita Filho. Considerando que os precedentes desta Corte são no sentido de que a glosa da parcela extrateto deve incidir sobre os proventos (Acórdão 1587/2017-TCU-Primeira Câmara, Acórdão 1994/2015-TCU-Plenário) . Cabe propor, quando do julgamento do mérito, o encaminhamento à Universidade Estadual Paulista Júlio de Mesquita Filho e ao Tribunal de Contas do Estado de São Paulo das informações detalhadas dos valores pagos pelo Crea-SP ao Sr. Nivaldo José Bósio para que sejam adotadas as providências cabíveis para o cumprimento do disposto no art. 40, § 11, da CF. Caberá, também, nessa mesma oportunidade, determinar ao Crea-SP que apure se há outros casos semelhantes de extrapolação do teto constitucional, encaminhando as informações do valores pagos pelo Crea-SP às entidades nas quais os beneficiários fazem jus ao percebimento de proventos, bem como ao TCU.
	74.		Sobre esta matéria, trazemos à colação recente deliberação desta Corte, proferida em processo de consulta (Acórdão 1092/2019-TCU-Plenário) , no sentido de que, na acumulação de proventos com remuneração de cargo em comissão, o teto deve incidir sobre cada rendimento isoladamente, conforme reproduzido a seguir, razão pela qual o apontamento deve ser descaracterizado: 
	'9.1.2. na hipótese de acumulação de proventos de aposentadoria com a remuneração decorrente do exercício de cargo em comissão, considera-se, para fins de incidência do teto constitucional previsto no art. 37, inciso XI, da Constituição Federal, cada rendimento isoladamente.'
	75.		Por fim, cabe observar que a análise de risco, materialidade e relevância, definida na Resolução TCU 259/2014, art.106, deixou de ser efetuada nos autos, restando prejudicada, neste momento, em razão da adiantada fase processual. 
	PROPOSTA DE ENCAMIHAMENTO
	76.		Diante do exposto, sugere-se que os presentes autos sejam submetidos à apreciação superior com as seguintes proposições:
	76.1.	que a presente Representação seja conhecida, uma vez preenchidos os requisitos de admissibilidade previstos no art. 235, caput, c/c o art. 237, inciso III, e parágrafo único, do RI/TCU, para, no mérito, ser considerada parcialmente procedente;  
	76.2.	que sejam dirigidas as seguintes determinações ao Conselho Regional de Engenharia e Agronomia de São Paulo - Crea-SP:
	76.2.1. promova a apuração rigorosa dos eventuais valores pagos ao ex-presidente Francisco Yutaka Kurimori a título de ressarcimento de despesas com combustível correspondente aos trajetos em houve a utilização de veículo oficial, nos exercícios de 2014, 2015 e 2016, e adote, caso confirmada a ocorrência de pagamentos irregulares,  as medidas administrativas ao seu alcance ou requeira ao órgão jurídico pertinente as medidas judiciais e extrajudiciais cabíveis, com vistas à obtenção do ressarcimento do débito identificado,  inclusive o protesto, se for o caso, na forma do art.6º, 2º da IN/TCU  71/2012, alterada pela IN/TCU 76/2017;
	76.2.2. promova, na próxima negociação de acordo coletivo, a revisão dos benefícios, com fulcro no art. 2º do Decreto 908/1993 e na Súmula 277 do TST, de modo a suprimir gratificação equivalente a 100% do salário base (cláusula/Item  43) , paga no início de cada ano, concedida sem amparo legal ou incondizente com a realidade de mercado, nos moldes do Acórdão 773/2016-TCU-Plenário;  
	76.3.	que seja dirigida recomendação ao Conselho Regional de Engenharia e Agronomia de São Paulo - Crea-SP para que avalie, na definição de perfil profissional para posições críticas, a implantação das seguintes diretrizes, fundamentadas nas práticas do Levantamento de Governança de Gestão de Pessoas de 2016 (TC Processo 014.566/2016-8) :  
	76.3.1. A definição de perfis profissionais deve levar em consideração um conjunto de fatores (competências, experiência, idoneidade, etc.) que contribuam de maneira determinante para o exercício das atividades e tarefas que são atribuídas aos ocupantes de cargos na administração; 
	76.3.2. Deve haver coerência entre os perfis profissionais, as tarefas exigidas, a missão, as metas e os objetivos da administração, devido à dependência que o setor público possui das pessoas e de seu capital intelectual para o exercício das atividades e consequentes entregas para a sociedade. 
	76.4. que seja encaminhada cópia da presente instrução, do parecer do titular da Unidade Técnica e da deliberação adotada ao Conselho Regional Engenharia e Agronomia de São Paulo - Crea-SP para subsidiar a adoção das medidas de sua responsabilidade;	
	76.5. que o Conselho Regional de Engenharia e Agronomia - Crea-SP informe a esta Corte as providências adotadas em relação às determinações expedidas no Acordão, incluindo essas informações, assim como os resultados alcançados com as medidas adotadas, em registros analíticos no relatório de gestão a ser oportunamente encaminhado ao Tribunal para exame por ocasião da apreciação das contas (art. 106, §§ 4° a 6°, da Resolução-TCU 259/2014) ;
	76.6. que seja expedida comunicação Conselho Regional de Engenharia e Agronomia de São Paulo - Crea-SP acerca do deferimento parcial do pedido de vista e cópia dos autos (peça 68) ;
	76.7. que seja expedida comunicação ao Conselho Federal de Engenharia e Agronomia - Confea, autor da representação, acerca da deliberação adotada;"
Nesse contexto, solicitei manifestação do Ministério Público junto a este Tribunal (MP/TCU) [footnoteRef:4]. [4:  Peça 72.] 
O Parquet especializado, representando pelo procurador-geral Lucas Rocha Furtado, concordou parcialmente com as proposições da unidade instrutiva, nos termos do parecer abaixo reproduzido[footnoteRef:5]: [5:  Peça 73.] 
	" (...) 
	Com relação à primeira ocorrência ('apropriação indevida de recursos') , conforme cabalmente demonstrado pelo Crea-SP, os valores repassados ao Confea e à Mútua foram realizados em conformidade com a legislação. 
	Em realidade, houve equívoco por parte do Confea, que não levou em conta, nos cálculos apresentados, o desconto relativo às despesas bancárias (previstas na Resolução 1026/2009 - peça 19, p. 52-54) . Consideradas essas despesas, haveria, segundo as informações prestadas pelo Crea-SP, crédito, ao invés de débito, que eles pretenderiam compensar posteriormente (peça 19, p. 15-16) .  
	Não é demais ressaltar que, contraditoriamente, a desconsideração das despesas bancárias já havia sido reconhecida no parecer técnico do gerente financeiro do Conselho Federal, à peça 2, p.63, o qual apontou o suposto débito:
	Por fim, convém ressaltar que não levamos em considerações as despesas bancárias com boletos bancários, também por não possuirmos qualquer tipo de informação sobre o seu montante, face à inexistência de informações encaminhadas pelo Crea. 
	Portanto, à semelhança da unidade técnica, considero a irregularidade improcedente. 
	No tocante à segunda ocorrência (peça 2, p. 71-73) , seriam três as irregularidades denunciadas: 
funcionários de cargo inferior assumindo chefia com alta gratificação (Srs. Luiz Roberto Sega e Andréia Aparecida Bueno Coelho de Oliveira, ocupantes de funções de confiança de superintendente) ; 
ocupação de três funções de superintendente por pessoas externas ao conselho, as quais manteriam relações particulares com o então presidente do conselho; e
a incorporação de gratificação nos salários dos Srs. Luiz Roberto Sega e Andréia Aparecida Bueno Coelho de Oliveira.
	A unidade técnica entendeu elidida a irregularidade 'funcionários de cargo inferior assumindo chefia com alta gratificação' (instrução às peças 23 e 39) . 
	No seu julgamento, tanto o Sr. Luiz Roberto Sega, quanto a Sra. Andréia Aparecida Bueno Coelho de Oliveira, por integrarem o quadro efetivo do Crea, poderiam ocupar as questionadas funções de confiança, visto a inexistência, nos regulamentos do conselho, de restrições 'quanto aos cargos efetivos cujos ocupantes estariam aptos a exercer funções de confiança'. 
	Assim, não se poderia 'reputar irregular o fato de um Agente Administrativo I ter sido nomeado para exercer funções de confiança, a não ser que se demonstrasse haver incompatibilidade do funcionário (formação ou experiência) com os requisitos para o exercício do cargo'.
	Com efeito, tendo o empregado, pertencente ao quadro efetivo, preenchido os requisitos para a ocupação da função de confiança, não haveria que se falar, em princípio, em irregularidade.
	Ocorre que, até o advento do Plano de Cargos e Salários aprovado em março/2015 (peça 19, p. 1-5) - quando passou a ser exigida apenas a formação em nível superior para ocupação de função de confiança -, eram requeridos, também, cursos de especialização, além de experiência de 3 a 5 anos, requisitos estes que, segundo o conselho, não teriam sido atendidos pelos referidos empregados quando de suas nomeações, ocorridas em 2012 e 2014 (peça 19, p. 2-5, 130-133 e 139) .  
	Portanto, em meu entendimento, a questão não está sanada, devendo ser ouvido em audiência o responsável por essas nomeações.
	Com relação aos demais ocupantes de função de confiança de superintendente, que seriam externos ao conselho (Srs. Antony Araújo Couto, superintendente jurídico, Nivaldo Pupato, superintendente de eventos, e João Batista Novaes, superintendente técnico) , entendo que a matéria mereça investigação. 
	Como bem ressaltado pela unidade técnica, a jurisprudência do Tribunal (Acórdão 341/2004-TCU-Plenário) é firme no sentido de que as funções de confiança só podem ser ocupadas por empregados do quadro efetivo, como é o caso da função de superintendente (vide peça 19, p. 3) . Portanto, ao que consta da representação, a ocupação teria sido irregular.
	No entanto, a despeito da gravidade da ocorrência, a matéria não foi objeto de diligência junto ao conselho, providência que entendo deva ser adotada preliminarmente, podendo ensejar eventual audiência em momento posterior.
	Por fim, com relação à incorporação de gratificação, o conselho informou que ela estava prevista tanto no PCSC 2009, quanto no de 2015. Apenas em 2016 a prática foi suspensa (peça 54, p. 19) , passando a incorporação a ocorrer apenas quando percebida pelo funcionário por período mínimo de 10 (dez) nos completos, nos termos do item 1 da Súmula 372 do TST. 
	Portanto, as incorporações que beneficiaram o Sr. Luiz Roberto Sega e a Sra. Andréia Aparecida Bueno Coelho de Oliveira se deram em conformidade com os normativos internos então vigentes.
	Passo a tratar da terceira irregularidade denunciada, qual seja, a criação de cargos comissionados (auditor e assistente administrativo) sem previsão orçamentária e em desacordo com o que dispõe a Constituição Federal.
	Segundo informado pelo conselho (peça 19, p. 6-8) , tanto os cargos de assistente quanto o de auditor foram criados como função de livre nomeação (cargo em comissão ou função de confiança) por decisões da Diretoria do Crea-SP (peça 31, p. 40-41) , mas não abrangiam funções de direção, chefia ou assessoramento, contrariando o art. 37, inciso V, da CF. 
	É de se observar que, no caso dos cargos de assistente teriam sido nomeadas pessoas que continuaram a realizar as mesmas atribuições que exerciam antes, só que com o acréscimo da função em seus rendimentos. Além disso, houve a contratação, em cargo comissionado, dos Srs. Willian Giarrante e Osvaldo Yude Takei, com a finalidade de atuar como motoristas da presidência do conselho.
	Após diligência, o Crea-SP informou que (peça 54, p. 1-3) os cargos de auditor (em número de dois) , criados em 11/7/2013 (peça 54, p. 12-17) , ficaram ocupados até 19/3/2015, quando foram transformados em cargo de carreira 'Analista Auditor' (PCSC 2015 - peça 54, p. 21-49) . 
	Já os cargos de assistente, foram criados em 3/2/2012, contemplando cinco posições, tendo vigorado até 3/8/2017, ocasião em que a nova diretoria do conselho, 'após os estudos que detectaram a irregularidade do cargo criado pela gestão anterior, (...) , aprovou a reestruturação do 'Plano de Cargos, Salários e Carreiras', extinguindo o cargo' (peça 54, p. 51) . 
	Não é demais ressaltar que, durante esse período, o Crea-SP 'gastou o equivalente a R$ 1.098.768,10 relativamente aos funcionários que ocuparam os cargos criados irregularmente'.
	A despeito de entender irregular a criação dos cargos, a unidade técnica destacou que ela foi fruto de decisões da diretoria do Crea-SP e que não haveria vício formal no ato de criação dos cargos (peça 39, p. 7-8) . Assim, seria necessário apenas alterar o 'Plano de Cargos e Salários da entidade e a regularização dos cargos que foram ocupados, indevidamente, sem o prévio concurso público'.
	Como tal providência foi adotada, a unidade técnica entendeu a irregularidade sanada (peça 70, p. 9) .
	Discordo mais uma vez. 
	A criação dos referidos cargos deu-se de forma totalmente irregular, contrariando disposição constitucional, sendo os cargos utilizados, inclusive, para remunerar motoristas contratados apenas para servir ao então presidente do Crea-SP, Sr. Francisco Kurimori (vide também peça 2, p. 79-83) . No meu entender, o fato da criação dos cargos ter observado o rito formal não afasta o seu caráter ilegal. 
	Assim, julgo que todos os membros da diretoria do Crea-SP (peça 31, p. 40-41) que votaram favoravelmente à criação dos cargos devam ser ouvidos em audiência pela irregularidade.
	Por estar relacionada a esta última ocorrência, trato, agora, dos serviços irregulares de motorista prestados ao presidente do Crea-SP. 
	Conforme apontado, foram contratados dois motoristas para servir ao presidente do Crea-SP, no cargo comissionado de 'Assistente Administrativo' (Willian Giarrante, de 15/2/2012 a 27/2/2014, e Osvaldo Yuki Takei, de 16/4/2015 a 13/9/2016) , cuja descrição é a seguinte (vide peça 19, p. 163) :
	- Descrição Sumária:
Assistir a alta Direção do Conselho no desempenho de suas atribuições e competências, oferecendo sugestões e alternativas, organizando, executando, controlando e coordenando a execução de tarefas, no sentido de alcançar a operacionalização de procedimentos e assegurar o fluxo de trabalho do superior imediato.
	Embora, dentre as atribuições da 'Descrição Detalhada' (em número de quinze) , constasse 'acompanhar o dirigente em compromissos oficiais, podendo conduzir veículo oficial, conforme necessidades superiores', é possível constatar o caráter eventual da condução do veículo, situação diversa de um motorista regular. Afora isso, as demais quatorze atribuições do cargo não guardam qualquer relação com as meras atividades de um motorista. 
	Portanto, entendo que não há margem de dúvida para concluir pela irregularidade das contratações de Willian Giarrante e Osvaldo Yuki Takei, seja porque o cargo de assistente foi criado de forma ilegal - irregularidade para a qual propus a audiência dos membros da diretoria do Crea-SP -, seja porque a contratação dos motoristas se deu por irregular enquadramento no cargo de assistente administrativo.
	Acertadamente, a unidade técnica entendeu devido ouvir em audiência o Sr. Francisco Kurimori pelas contratações. Todavia, o teor da audiência não se mostrou compatível com a irregularidade.
	Com efeito, o responsável foi ouvido para justificar a 'utilização dos serviços de motorista prestados pelos, os quais foram contratados, sem prévio concurso público, como assistentes administrativos, configurando infringência ao disposto no art. 37, inciso II, da Constituição Federal', motivo que não guarda relação com o cerne da irregularidade. 
	Tanto que, ao analisar as justificativas, o auditor instrutor reconheceu a falha, sugerindo, no entanto, a descaracterização desse apontamento e que a análise da matéria ficasse restrita à criação irregular do cargo em comissão. 
	Dissinto novamente. Entendo que, diante do lapso, deva ser repetida a audiência, desta vez, nos corretos termos: 
	'justificar a contratação dos Srs. Willian Giarrante e Osvaldo Yuki Takei no cargo de assistente administrativo, nada obstante tenham prestado exclusivamente serviços de motorista (vide resposta do Crea-SP à peça 19, p. 8-9) , cujas atribuições não se enquadram nas descrições (sumária e detalhada) daquele cargo específico'.
	Ao mesmo tempo, julgo que deva ser diligenciado o Crea-SP, para que informe os valores mensais pagos aos dois motoristas, para que seja verificada a opção mais conveniente de ressarcimento desses valores pelo responsável, seja por vias administrativas, seja por eventual instauração de tomada de contas especial, no caso de rejeição das suas razões de justificativa. 
	Quanto à questão dos ressarcimentos de despesas com combustível que integra essa ocorrência, entendo a providência sugerida adequada.
	Com relação à suposta terceirização de serviços de atividades fim do conselho, à semelhança da unidade técnica, entendo que os elementos apresentados à peça 2, p. 74 não são suficientes a configurar a ocorrência de irregularidade, ainda mais se considerado que os mencionados serviços terceirizados (serviços de recepcionista) se encontram entre os passíveis de execução indireta, nos termos do Decreto 2.271/1997. 
	No que se refere ao pagamento de remuneração acima do teto constitucional, julgo suficientes as medidas propostas, assim como entendo que possam ser acolhidas as justificativas prestadas em relação 'às demissões e quase imediatas readmissões dos funcionários Osiris Monteiro Blanco, Paulo Roberto Machado de Oliveira Ferraz e Nilton Roberto Peres Domingues'. 
	Entendo, no entanto, que não se mostrou suficiente a justificativa para a ocorrência 'pagamento de gratificações anuais efetuados no exercício de 2014 e seguintes', em afronta ao item 9.2.1 do Acórdão 3438/2013-TCU-Plenário, visto que a referenciada decisão judicial se referiu ao dissídio coletivo de 2012-2013 (peças 19, p. 254, e 66, p. 8) , não havendo indicativo de sua automática extensão até 2016.'
	É o relatório.

8.1. Kleypton de Oliveira Moura, representando o Crea-SP.
8.2. Joao Augusto de Lima (OAB/DF 20.264) e outros, representando o Crea-SP.

Subprocurador-Geral Lucas Rocha Furtado.

REPRESENTAÇÃO. DENÚNCIA. CREA-SP. INCONFORMIDADES NA GESTÃO 2012/2016. DILIGÊNCIA. OITIVA. AUDIÊNCIA. MANIFESTAÇÃO DO MINISTÉRIO PÚBLICO DE CONTAS. PROCEDÊNCIA PARCIAL. REJEIÇÃO PARCIAL DAS RAZÕES DE JUSTIFICATIVAS DO RESPONSÁVEL. MULTA. DETERMINAÇÃO. RECOMENDAÇÃO. COMUNICAÇÕES.

REPRESENTAÇÃO (REPR)

Secretaria de Controle Externo da Administração do Estado (SecexAdministração).

Trata-se de representação do Conselho Federal de Engenharia e Agronomia (Confea) em que foram noticiadas possíveis irregularidades ocorridas no Conselho Regional de Engenharia e Agronomia do Estado de São Paulo (Crea-SP) , relacionadas aos seguintes fatos:
apropriação indevida de recursos que, segundo o artigo 28 combinado com o artigo 35 da Lei 5.194/1966, constituem renda do Conselho Federal e, conforme artigo 11 da Lei 6.496/1977, constitui renda da Mútua (Caixa de Assistência dos Profissionais dos Creas) ;
incorporação de gratificação de função de cargos comissionados e funcionários de cargo inferior assumindo chefia com alta gratificação;
criação de cargos comissionados sem previsão orçamentária e em desacordo com o que dispõe a Constituição Federal;
terceirização de atividades fim do Crea/SP;
serviços irregulares de motorista;
pagamento de remuneração acima do teto constitucional. 
Sobre os mesmos fatos, também ingressou neste Tribunal denúncia[footnoteRef:2], a qual, por conexão das matérias, foi apensada à presente representação, porquanto integralmente reproduzida e com maior abrangência neste último processo. [2:  TC Processo 006.793/2016-9.] 
Solicitei manifestação do Ministério Público junto a este Tribunal (MP/TCU) [footnoteRef:3] em vista das conclusões e propostas de encaminhamento[footnoteRef:4]da Secretaria de Controle Externo do Trabalho e Entidades Paraestatais (SecexTrabalho) , após o exame das medidas saneadoras adotadas (oitiva, diligência e audiência) . [3:  Peça 73.]  [4:  Peça 70.] 
A seguir, registro, por fatos representados, o posicionamento do Parquet de Contas em face das propostas da unida instrutiva.
Fato 1: apropriação indevida de recursos pela Caixa de Assistência dos Profissionais dos Creas (Mútua) 
O MP/TCU considerou a irregularidade improcedente, na mesma linha da unidade instrutiva que concluiu que os repasses ao Confea e à Mútua foram realizados em conformidade com a legislação.
Fato 2: funcionários de cargo inferior assumindo chefia com alta gratificação
Fato 3: ocupação de três funções de superintendente por pessoas externas ao Crea-SP, as quais manteriam relações particulares com o então presidente do conselho
A SecexTrabalho entendeu que empregados, por integrarem o quadro efetivo do Crea-SP, poderiam ocupar as questionadas funções de confiança, visto a inexistência, nos regulamentos do conselho, de restrições "quanto aos cargos efetivos cujos ocupantes estariam aptos a exercer funções de confiança".
Assim, não poderia "reputar irregular o fato de um Agente Administrativo I ter sido nomeado funcionário (formação ou experiência) com os requisitos para o exercício do cargo".
Ressalta o MP/TCU que, tendo o funcionário, pertencente ao quadro efetivo, preenchido os requisitos para a ocupação da função de confiança, em princípio, não haveria que se falar em irregularidade.
Todavia, pondera que até o advento do plano de cargos e salários aprovado em março/2015[footnoteRef:5] - quando passou a ser exigida apenas a formação em nível superior para ocupação de função de confiança -, eram requeridos, também, curso de especialização, além de experiência de 3 a 5 anos, requisitos estes que, segundo o conselho, não teriam sido atendidos pelos empregados quando de suas nomeações, ocorridas em 2012 e 2014[footnoteRef:6]. [5:  Peça 19. p. 15.]  [6:  Peças 19, p. 2-5, 130-133 e 139.] 
Desse modo, segundo o MP/TCU, a questão não está elidida, devendo o responsável pelas nomeações ser ouvido em audiência.
Quanto aos demais ocupantes de funções de confiança de superintendente, que seriam externos ao conselho, o Ministério Público considerou que os fatos merecem investigação.
Destaca que a jurisprudência do Tribunal[footnoteRef:7] é no sentido de que as funções de confiança só podem ser ocupadas por empregados do quadro efetivo, como é o caso dos "superintendentes". Assim, a ocupação das funções teria sido irregular. [7:  P. ex. Acórdão 341/2004-TCU-Plenário.] 
Não obstante à irregularidade, ressalva o MP/TCU que a matéria não foi objeto de prévia diligência junto ao conselho, podendo ensejar eventual audiência em momento posterior. 
Fato 4: incorporação de gratificação nos salários de funcionários
O conselho informou que a incorporação da gratificação estava prevista tanto no PCSC 2009, quanto no de 2015, e que em 2016 foram suspensas, passando a incorporação ocorrer apenas quando percebida pelo funcionário por período mínimo de dez anos completos, nos termos do item 1 da Súmula 372 do Tribunal Superior do Trabalho (TST) .
Com base nisso, o Ministério Público de Contas, na mesma linha de entendimento da unidade instrutiva, considera a questão saneada.
Fato 5: criação de cargos comissionados ("auditor" e "assistente") sem previsão orçamentária e em desacordo com a Constituição Federal
O MP/TCU registra que em resposta à diligência, o Crea-SP informou que os dois cargos de auditor, criados em 11/7/2013, ficaram ocupados até 19/3/2015, quando foram transformados em cargos de carreira "Analista Auditor" (PCSC 2015) [footnoteRef:8]. [8:  Peça 54, p. 1-3, 12-17 e 21-49.] 
Já os cargos de assistente foram criados em 3/2/2012, contemplando cinco posições, tendo vigorado até 3/8/2017, ocasião em que a nova diretoria do conselho, "após os estudos que detectaram a irregularidade do cargo criado pela gestão anterior, (...) , aprovou a reestruturação do 'Plano de Cargos, Salários e Carreiras', extinguindo o cargo"[footnoteRef:9].  [9:  Peça 54, p. 51.] 
A unidade instrutiva entendeu que, a despeito de a irregular criação dos cargos, o cumprimento do rito formal da diretoria do Crea-SP e as posteriores medidas corretivas adotadas pelo conselho teriam saneado a questão.
O Ministério Público de Contas divergiu desse entendimento, pois considera que a criação dos referidos cargos ocorreu de forma ilegal, contrariando disposição constitucional, sendo os cargos utilizados, inclusive, para remunerar motoristas contratados apenas para servir ao então presidente do Crea-SP. Assim, propõe chamar em audiência os membros da diretoria do Crea-SP que votaram favoravelmente à criação dos cargos.
Fato 6: serviços de motorista prestados irregularmente ao presidente do Crea-SP
O MP/TCU registra que para ocupar os cargos comissionados de "assistente" foram contratados dois motoristas para servir ao presidente do Crea-SP.
Embora, dentre as atribuições detalhadas (em número de quinze) dos referidos cargos contemplasse as atividades de "acompanhar o dirigente em compromissos oficiais, podendo conduzir veículo oficial, conforme necessidades superiores", avalia que é possível constatar o caráter eventual da condução de veículos, situação diversa de um motorista regular, e as demais quatorze atribuições do cargo não guardam qualquer relação com as atividades de motorista.
O Parquet de Contas considera que "não há margem de dúvida para concluir pela irregularidade das contratações dos motoristas", visto que o cargo de assistente foi criado de forma ilegal e também pelo indevido enquadramento no cargo de assistente administrativo.
Ressalta, ainda, que o ex-presidente do Crea-SP foi ouvido em audiência para justificar a utilização dos serviços de motorista prestados pelos funcionários comissionados, os quais foram contratados, sem prévio concurso público, como assistentes administrativos, configurando infringência ao disposto no art. 37, inciso II, da Constituição Federal;", porém, esse motivo não guarda relação com o cerne das irregularidades.
Por isso, o Ministério Público divergiu do encaminhamento da SecexTrabalho, no sentido de que a questão deveria restringir-se à criação irregular dos cargos em comissão, e propôs repetir a audiência do responsável, desta vez, nos corretos termos de justificar a contratação dos comissionados no cargo de assistente administrativo, nada obstante tenham prestado exclusivamente serviços de motorista[footnoteRef:10], cujas atribuições não se enquadram nas descrições (sumária e detalhada) daquele cargo específico". [10:  Vide resposta do Crea-SP à peça 19, p. 8-9.] 
Ainda nesse ponto, o MP/TCU propõe realizar diligência ao Crea-SP para informar os valores mensais pagos aos dois motoristas e, posteriormente, verificar a opção mais conveniente de ressarcimento, seja por vias administrativas, seja por eventual instauração de tomada de contas especial, no caso de rejeição das razões de justificativas.
Outras irregularidades reportadas
A respeito do ressarcimento de despesas com combustível em favor do ex-presidente do conselho, o MP/TCU considerou adequada a proposta da unidade instrutiva de determinar a apuração dos valores pagos e, se confirmadas, adotar medidas administrativas ou judiciais com vistas à restituição do débito apurado, na forma do art. 6º, 2º da IN/TCU 71/2012, com alterações posteriores. 
Com relação à terceirização de serviços de atividades-fim do conselho, na mesma linha de entendimento da SecexTrabalho, o Ministério Público de Contas considerou que os elementos apresentados não são suficientes para configurar a ocorrência de irregularidades, sobretudo em vista de que os serviços de recepcionista se encontram entre os passíveis de execução indireta, nos termos do Decreto 2.271/1997.
Sobre o pagamento de remuneração de funcionários acima do teto constitucional, o MP/TCU entendeu como suficientes as medidas propostas pela unidade instrutiva de encaminhar à Universidade Estadual Paulista Júlio de Mesquita Filho e ao Tribunal de Contas do Estado de São Paulo das informações detalhadas dos valores pagos pelo Crea-SP ao empregado indicado, para que sejam adotadas as providências cabíveis para o cumprimento do disposto no art. 40, § 11, da CF. Caberá, também, nessa mesma oportunidade, determinar ao Crea-SP que apure se há outros casos semelhantes de extrapolação do teto constitucional, encaminhando as informações dos valores pagos pelo Crea-SP às entidades nas quais os beneficiários fazem jus ao percebimento de proventos, bem como a este Tribunal.
Também considerou que podem ser acolhidas as justificativas prestadas em relação às demissões e quase imediatas readmissões de funcionários.
De outro modo, discordando da SecexTrabalho, considerou que não se mostrou suficiente a justificativa para a ocorrência "pagamentos de gratificações anuais efetuados no exercício de 2014 e seguintes", em afronta ao item 9.2.1 do Acórdão 3438/2013-TCU-Plenário, visto que a referenciada decisão judicial se referiu ao dissídio coletivo de 2012-2013[footnoteRef:11], não havendo indicativo de sua automática extensão até 2016. [11:  Peças 19, p. 254 e 66, p. 8.] 
II
Como visto, há consenso entre o Ministério Público de Contas e a unidade instrutiva em relação à proposta de apuração do ressarcimento de despesas com combustível em favor do ex-presidente do conselho; do encaminhado dado ao caso de pagamento de remuneração acima do teto constitucional e quanto ao saneamento das seguintes ocorrências: a) apropriação indevida de recursos dos Creas pela Caixa de Assistência (Mútua) ; b) terceirização de atividades-fim do conselho; c) incorporação irregular de gratificação nos salários; e d) demissões e quase imediatas readmissões de funcionários. 
De igual modo, concordo com as conclusões e encaminhamentos propostos pela unidade instrutiva e endossadas pelo MP/TCU, e incorporo as análises às minhas razões de decidir. 
III
Passo a examinar os pontos discordantes e registrar comentários que considero pertinentes. 
III.1
Funcionários de cargo inferior assumindo chefia com alta gratificação, ocupantes de funções de confiança de superintendente
Ocupação de três funções de superintendente por pessoas externas ao Crea-SP
No tocante à questão de funcionários com cargo de nível médio terem sido nomeados para exercer funções de confiança de superintendente com alta gratificação, em 2012 e 2014, permanecendo até 2016, possivelmente, sem preencher completamente os requisitos para a investidura no cargos à época (curso de especialização e experiência de 3 a 5 anos) , cabe sopesar que com o advento do PCSC/2015, aderido pelos empregados questionados nesta representação, o Crea-SP passou a exigir dos funcionários apenas curso superior para o exercício dessa função de confiança, sendo que qualquer cargo efetivo poderia ocupar as funções de confiança.
Acrescente-se que elementos juntados aos autos informam que, em 2008, a funcionária envolvida cursava pós-graduação em gestão e controladoria pública e que o funcionário indicado, a partir de 2009, contou tempo de experiência pela ocupação dos cargos de chefe de unidade e gerente de departamento, antes de ser nomeado superintendente. 
Além dessa ocorrência, verificou-se a ocupação de funções de confiança de superintendente por pessoas externas ao conselho. Todavia, o MP/TCU ponderou que a questão não foi objeto de diligência e de maiores apurações, podendo, eventualmente, realizar audiência do responsável posteriormente.
Com efeito, como medida colaborativa, preventiva para a ocorrência de situações semelhantes e oportunidade de melhoria na gestão de pessoas do conselho, ratifico o encaminhamento que registrei no despacho à peça 42, consentâneo com a Resolução TCU 315/2020, no sentido de recomendar ao Crea-SP fundamentar o estabelecimento de restrições quanto aos cargos efetivos considerados aptos a exercer funções de confiança nas práticas do "Levantamento de Governança de Gestão de Pessoas de 2016", no que tange à definição de perfil profissional para posições críticas:
"234. A definição de perfis profissionais para os atuais e futuros ocupantes dos cargos das organizações públicas deve levar em consideração um conjunto de fatores (competências, experiência, idoneidade, etc.) que contribuam de maneira determinante para o exercício das atividades e tarefas que são atribuídas aos colaboradores.
235. Deve haver coerência entre os perfis profissionais, as tarefas exigidas, a missão, as metas e os objetivos da organização. Isso é importante especialmente devido à dependência que o setor público possui das pessoas e de seu capital intelectual para o exercício das atividades e consequentes entregas para a sociedade. A definição de perfis profissionais deve ir além do conhecimento ou experiência na realização de tarefas semelhantes e incorporar um conjunto de características consideradas relevantes para o sucesso no trabalho."
III.2
Criação de cargos comissionados de "auditor" e "assistente" sem previsão orçamentária e em desacordo com a Constituição Federal
Serviços de motorista prestados irregularmente ao presidente do Crea-SP
Quanto à criação dos referidos cargos comissionados sem lei específica que o autorizasse e previsão orçamentária, mesmo sem considerar o contexto fático e procedimental de sua criação, não há ilegalidade a ser apurada. 
Nesse sentido, é o seguinte enunciado da jurisprudência selecionada do TCU (Acórdão 1172/2017-TCU-Plenário, relator: ministro Benjamin Zymler) , a respeito da criação de empregos públicos de conselhos de fiscalização profissionais:
"Diferentemente do que se dá com os cargos estatutários, necessariamente criados por lei, os chamados empregos públicos, mormente os das entidades dotadas de ampla autonomia administrativa e financeira, como as autarquias corporativas (conselhos de fiscalização profissional) , prescindem, na sua origem, da edição de atos normativos específicos."
Ademais, não é exigível a aplicação do art. 169 da Constituição Federal aos conselhos de fiscalização profissionais, que não se submetem aos limites do Orçamento Geral da União (OGU) .
No que se refere aos serviços de motorista prestados pelos "assistentes", trata-se, de fato, de averiguação de ocorrência de eventual desvio de função (de uma de maior para outra função de menor complexidade) : utilização dos "assistentes" precipuamente como motoristas, e não apenas eventualmente, como consta da descrição do cargo comissionado. Entretanto, considerando o longo decurso de tempo desde a possível ocorrência; que o caso, nessa perspectiva, não foi objeto das devidas apurações internas desde então pelo Crea-SP, ao qual compete primariamente apuração administrativa dessa natureza; e que a referido cargo já foi extinto, não é razoável que esse tipo de irregularidade continue sendo objeto de investigação de controle externo por este Tribunal.
III.3
Possível ressarcimento indevido por quilometragem de deslocamentos e pedágios
Nesta representação também foi apurado possível recebimento indevido pelo ex-presidente do Crea-SP, Sr. Francisco Yutaka Kunimori, de ressarcimento por quilometragem de deslocamento e pedágios, ainda que utilizado veículos oficiais e motoristas do conselho.
Conforme o relatório precedente, em razão de diferente critério de aferição, os valores dos ressarcimentos impugnados pelo Crea-SP seriam menores do que os R$ 25.378,95, necessitando de apuração ainda mais detalhada. 
Não obstante, concordo com a unidade instrutiva de que as evidências apontam para a ocorrência de inconformidade em alguns pagamentos de ressarcimento de despesas com combustível por ocasião da utilização de veículo oficial por parte do ex-presidente do Crea-SP.
Assim, considerando que os valores envolvidos são inferiores ao mínimo para instauração de tomada de contas especial, acolho a proposta da então SecexTrabalho e do MP/TCU de dirigir determinação ao conselho para que promova a apuração rigorosa de eventuais valores pagos ao ex-presidente, Sr. Francisco Yutaka Kurimori, a título de ressarcimento de despesas com combustível correspondente aos trajetos em que houve a utilização de veículo oficial e adote medidas administrativas e/ou judiciais com vistas à restituição dos valores identificados como indevidos (débito) , na forma do art. 6º, 2º da IN TCU 71/2012, com alterações posteriores. 
III.4
Pagamento de remuneração acima do teto constitucional 
Sobre o pagamento de remuneração acima do teto constitucional, observo que essa ocorrência diz respeito ao caso de ex-funcionário do conselho que recebeu valores do cargo em comissão de secretário-geral, que somados à aposentadoria como professor na Universidade Estadual Paulista - Júlio de Mesquita Filho teria ultrapassado o teto constitucional. 
Conforme ressaltou a unidade instrutiva, a recente deliberação do Tribunal proferida em resposta à consulta (Acórdão 1092/2019-TCU-Plenário) , considera que nos casos de acumulação de proventos com remuneração de cargo em comissão, o teto deve incidir sobre cada rendimento isoladamente. Assim, não haveria irregularidade nessa ocorrência. 
A respeito do tema, acrescento os seguintes enunciados de jurisprudência selecionada deste Tribunal, também firmado a partir de consulta (Acórdão 504/2018-TCU-Plenário) : 
"O servidor público faz jus a receber concomitantemente vencimentos ou proventos decorrentes de acumulação de cargos autorizada pelo art. 37, inciso XVI, da Constituição Federal, estando ou não envolvidos entes federados, fontes ou Poderes distintos, ainda que a soma resulte em montante superior ao teto especificado no art. 37, inciso XI, da Carta Magna, devendo incidir o referido limite constitucional sobre cada um dos vínculos, assim considerados de forma isolada, com contagem separada para fins de remuneratório".
"As reposições ao erário de valores recebidos acima do teto constitucional, pagos a título de remuneração ou proventos decorrentes de acumulações lícitas de cargos públicos, devem ter como marco inicial o dia 4/5/2017, data de publicação da Ata de Julgamento dos REs 602.043 e 612.975, apreciados definitivamente pelo STF, com reconhecimento de repercussão geral. Nessas situações, devem ser instaurados processos administrativos, a fim de assegurar aos interessados o direito ao contraditório e à ampla defesa, sem que sejam afastados outros marcos temporais definidos em processos específicos do TCU, vedando-se, em qualquer caso, a aplicação retroativa do entendimento firmado no Acórdão 504/2018-TCU-Plenário."
Mesmo descaracterizada a irregularidade, a extinta SecexTrabalho e o Ministério Público de Contas propõem o envio à referida universidade e ao TCE-SP das informações sobre os valores pagos pelo conselho ao ex-secretário geral para que sejam adotadas as providências cabíveis para o cumprimento do disposto no art. 40, § 11, Constituição Federal e determinação ao Crea-SP que apure se há outros casos semelhantes de extrapolação do teto constitucional, encaminhando as informações do valores pagos pelo Crea-SP às entidades nas quais os beneficiários fazem jus ao percebimento de proventos, bem como a esta Corte.
Em face da superveniente jurisprudência do Tribunal referente ao critério de apuração da extrapolação do teto constitucional e considerando que no caso em exame não se verificou irregularidade, os encaminhamentos sugeridos pela unidade instrutiva e pelo MP/TCU deixam de ser necessários.
A despeito disso, cabe informar o Crea-SP sobre a recente jurisprudência do Tribunal relacionada ao cômputo do teto constitucional de agentes públicos, aplicada, inclusive, aos conselhos de fiscalização profissionais.
III.5
Pagamento de gratificações anuais efetuados no exercício de 2014 e seguintes
Nesse ponto, registro que o item 9.2.1 do acórdão 3438/2013 determinou ao Crea-SP que[footnoteRef:12]: [12:  Prolatado no processo de representação da extinta Secex-SP (TC Processo 010.955/2013-5) .] 
"9.2.1. se abstenha de conceder aos seus funcionários vantagens não previstas em lei ou incondizentes com a realidade do mercado, tais como gratificações equivalentes a décimo quarto e décimo quinto salários;"
No despacho que proferi à peça 42 autorizei a audiência do ex-presidente do Crea-SP, e ressaltei trecho do voto do ministro relator, Augusto Sherman, condutor do Acórdão 3438/2013-TCU-Plenário deixou claro que o descumprimento da determinação de abstenção de pagamento de décimo quarto/quinto salário acarretaria a apuração de responsabilidade dos dirigentes:
'27. Deixo de propor a audiência dos responsáveis por considerar suficiente determinar ao Crea/SP que se abstenha, em definitivo, de conceder a gratificação conhecida como décimo quarto/décimo quinto salário, seja por meio de ato administrativo ou de acordo coletivo. Na eventualidade de descumprimento da determinação a ser exarada, aí sim será o caso de apurar a responsabilidade não só pelos pagamentos indevidos, mas também pelo descumprimento.'
Nestes autos, restou comprovado o pagamento de gratificações especiais (14º salário) no período de 2013 a 2016. Assim, o responsável foi chamado em audiência para apresentar suas razões de justificativas em face de "autorização de pagamentos das gratificações anuais efetuados no exercício de 2014 e seguintes, os quais afrontam o disposto no item 9.2.1 do Acórdão 3438/2013-TCU-Plenário."
Em atendimento à diligência, o Crea-SP informou que foram pagos, a esse título, os valores abaixo[footnoteRef:13]: [13:  Peça 19, p. 11.] 
	Período de referência
	Data de pagamento da gratificação
	Valores totais pagos (R$) 

	01/2012 -12/2012
	01/2013
	3.324.423,66

	01/2013-12/2013
	03/2014
	3.748.267,66

	01/2014 -12/2014
	02/2015
	3.239.390,57

	01/2015 -12/2015
	01/2016
	3.696.422,06

Em sua defesa, o Sr. Francisco Kurimori alega que o ato "foi claramente legal, pois calcado em decisão judicial, e a disponibilidade orçamentária e financeira, comprovada pelo Setor Financeiro, demonstra a economicidade do pagamento da gratificação em atendimento ao disposto na cláusula 43 do Dissídio Coletivo, repita-se, aprovado pelo Tribunal Regional do Trabalho e válido até 2016[footnoteRef:14]." [14:  Peça 66, p. 4.] 
Ocorre que a cláusula 43 (econômica) do dissídio coletivo aprovado pelo Tribunal Regional do Trabalho da 2ª Região (acórdão SDC 32/2014-6 - processo 00044825820135020000) estabelecia que[footnoteRef:15]: [15:  Peça 66, p. 8.] 
"ITEM 43-GRATIFICAÇÃO (anexo) determina: Salvaguardada a disponibilidade financeira no encerramento do ano de 2012, o CREA-SP concederá aos seus funcionários GRATIFICAÇÃO, a ser praticada no mês de janeiro de 2013, no montante equivalente a 100% (cem por cento) do seu salário base, mediante critérios a serem definidos pelo CREA-SP. Essa concessão não integra a remuneração para todos os efeitos." (grifei) 
Assiste razão ao MP/TCU a respeito de justificativa insuficiente para a ocorrência de pagamento de gratificações anuais (14º salário) efetuados no exercício de 2014, 2015 e 2016, em descumprimento ao item 9.2.1 do Acórdão 3438/2013-TCU-Plenário, conquanto a decisão judicial expressamente se referiu ao dissídio coletivo de 2012-2013, não estendendo até 2016 o pagamento de tal gratificação.
Cabe consignar que o responsável, em suas razões de justificativa, não fez prova de sua argumentação sobre a validade, até 2016,  da cláusula que se referia ao pagamento de gratificação anual no montante equivalente a 100% do salário base do funcionário, de forma a infirmar a informação prestada pelo Ministério Público de Contas, que se encontra na página 254 da peça 19, conforme decidido pelo TRT da 2ª Região, em embargos de declaração:
Desse modo, o pagamento da mencionada gratificação nos anos de 2014 a 2016 não apenas não teve base no dissídio coletivo SDC 32/2014-6, referente ao acordo coletivo 2012/2013, anterior à determinação do Tribunal, como também, conforme os autos, em nenhum outro posterior, cabendo, pois, rejeitar as razões de justificativas do Sr. Francisco Yutaka Kurimori e aplicar-lhe a multa prevista no art. 58, IV, da Lei 8.443/192, por injustificado descumprimento da determinação exarada no item 9.2.1 do Acórdão 3438/2013-TCU-Plenário. 
Por fim, quanto ao pedido de vista e cópia integral dos autos formulado à peça 46, foi comunicado ao Crea-SP, por meio do ofício 2742/2017-TCU-Secex-SP (peça 60) , o seu deferimento, exceto quanto às peças classificadas como sigilosas nos processos TC Processo 007.970/2016-1 e TC Processo 006.793/2016-9. 
	Ante o exposto, manifesto-me pela aprovação do acórdão que ora submeto à apreciação deste Colegiado, com proposta de conhecer desta representação para, no mérito, considerá-la parcialmente procedente, acolher em parte as razões de justificativas apresentadas e expedir determinação, recomendação e ciência ao Crea-SP.
	TCU, Sala das Sessões, em 31 de março de 2021.
Weder de Oliveira
Relator